ACORDAO-COMPLETO-2509521

ACÓRDÃO 102/2023 ATA 2/2023 - PLENÁRIO

VISTOS, relatados e discutidos estes autos de auditoria operacional realizada no Fundo de Garantia do Tempo de Serviço, com o objetivo de mapear riscos e identificar fragilidades atinentes ao processo decisório.
ACORDAM os ministros do Tribunal de Contas da União, reunidos em sessão do Plenário, diante das razões expostas pelo relator e com fundamento nos arts. 1º, II, da Lei 8.443/1992 c/c os arts. 239, II, e 250, I, II e III, do RI/TCU, em:
9.1. determinar ao Conselho Curador do Fundo de Garantia do Tempo de Serviço, com base no art. 5º da Lei 8.036/1990 e no art. 250, II, do RI/TCU, que, no prazo de 180 (cento e oitenta) dias, apresente planejamento detalhado para adoção das seguintes medidas:
9.1.1. implantação do Comitê de Auditoria e Riscos, conforme prevê o art. 5º, § 1º, da Lei 8.036/1990;
9.1.2. especificação dos serviços de suporte à gestão e à operação que poderão ser contratados pela Secretaria-Executiva com recursos do Fundo de Garantia do Tempo de Serviço, conforme previsto no artigo 5º, § 4º, da Lei 8.036/1990;
9.1.3. definição expressa de limite máximo para os custos e despesas do Fundo de Garantia do Tempo de Serviço, conforme previsto no art. 5º, § 3º, da Lei 8.036/1990;
9.2. recomendar ao Conselho Curador do Fundo de Garantia do Tempo de Serviço, com base no art. 250, III, do RI/TCU, a adoção das seguintes medidas:
9.2.1. providenciar as condições para viabilizar, quando necessário, a contratação de especialistas, a contratação de serviços para a capacitação de gestores e a contratação pela Secretaria Executiva de serviços de suporte à gestão e à operação do CCFGTS, conforme as necessidades identificadas, ou nos limites das necessidades autorizadas e observando os limites de gastos definidos, nos termos dos arts. 4º e 5º, §§ 2º, 3º, IV, e 4º, da Lei 8.036/1990;
9.2.2. definir as metas e as fórmulas de cálculo para os indicadores de desempenho correspondentes ao planejamento estratégico do Fundo de Garantia do Tempo de Serviço para o período de 2020 a 2030, conforme dispõe a Resolução CCFGTS 948/2019;
9.2.3. estabelecer, mediante resolução, as seguintes incumbências ao agente operador do Fundo de Garantia do Tempo de Serviço, para que apresente e/ou disponibilize:
9.2.3.1. mensalmente, relatórios gerenciais e indicadores estratégicos e operacionais;
9.2.3.2. com periodicidade semestral ou inferior, demonstração de resultados do Fundo, acompanhados de relatório de administração e de relatório de análise de desempenho;
9.3. recomendar à Caixa Econômica Federal, com base no art. 250, III, do RI/TCU, que inclua no Canal do FGTS relatórios gerenciais mensais e indicadores estratégicos e operacionais, bem como apresentação de resultados, com periodicidade semestral ou inferior, acompanhada de relatório de administração e de relatório de análise de desempenho, de modo a subsidiar o Conselho Curador do Fundo de Garantia do Tempo de Serviço com informações gerenciais relevantes para a avaliação tempestiva dos resultados do Fundo, nos termos do art. 7º, XI, da Lei 8.036/1990;
9.4. enviar cópia deste acórdão aos interessados e aos responsáveis;
9.5. informar aos interessados que o inteiro teor da presente deliberação estará disponível para consulta no dia seguinte à sua oficialização, no endereço www.tcu.gov.br/acordaos;
9.6. encerrar o processo e arquivar os autos.

Auditoria operacional no Conselho Curador do Fundo de Garantia do Tempo de Serviço (FGTS), com o objetivo de avaliar as atribuições e a governança do FGTS.

Caixa Econômica Federal; Fundo de Garantia do Tempo de Serviço; Ministério do Desenvolvimento Regional.

3. Interessados/Responsáveis: Caixa Econômica Federal; Fundo de Garantia do Tempo de Serviço.

13.1. Ministros presentes: Bruno Dantas (Presidente), Benjamin Zymler, Aroldo Cedraz, Jorge Oliveira e Antonio Anastasia.
13.2. Ministros-Substitutos convocados: Marcos Bemquerer Costa e Weder de Oliveira (Relator).

WEDER DE OLIVEIRA

Trata-se de auditoria operacional no Conselho Curador do Fundo de Garantia do Tempo de Serviço (FGTS) , na Caixa Econômica Federal e no Ministério do Desenvolvimento Regional, com o objetivo de avaliar as atribuições e a governança do FGTS, de modo a mapear os riscos e identificar as fragilidades do processo decisório da entidade.
Transcrevo trechos da instrução da Unidade de Auditoria Especializada em Bancos Públicos e Reguladores Financeiros (AudBancos) [footnoteRef:2]: [2:  Peça 90.] 
"Introdução
O Fundo de Garantia do Tempo de Serviço (FGTS) é um fundo de natureza privada constituído por recursos depositados pelos empregadores em favor de seus trabalhadores, sendo que a gestão das contas vinculadas incumbe à Caixa Econômica Federal.
Em processos e documentos no TCU, e em processos judiciais envolvendo o Fundo de Garantia do Tempo de Serviço (FGTS) , foram constatadas situações que permitiam antever mecanismos inadequados de governança do Fundo, como a existência de assimetria de informações entre a CEF e os demais atores com assento no Conselho Curador do FGTS (CCFGTS) , fatores não técnicos influenciando nas decisões para alocação de recursos, apresentação dos resultados do FGTS em forma que não permite a adequada aferição dos resultados alcançados (TC Processo 033.579/2019-9, Acórdão 1046/2020-TCU-Plenário; TC Processo 016.592/2017-4,  Acórdão 423/2018-TCU-Plenário; e Relatório de Gestão do FGTS de 2019) .
Nesse quadro, os mecanismos de governança do FGTS passaram por reestruturação em razão das alterações promovidas pela Lei 13.932/2019, que definiu nova composição e novas prerrogativas para o Conselho. Natural, portanto, a conveniência e oportunidade de avaliar a efetiva implementação das modificações estruturais promovidas pela nova lei. Foi então proposta a realização de auditoria operacional nesse tema, autorizada pelo Ministro Relator Weder de Oliveira em Despacho de 4/11/2020 (TC Processo 015.157/2020-2) .
A auditoria tem por objeto o processo decisório do Conselho Curador do Fundo de Garantia do Tempo de Serviço e foi realizada junto aos órgãos e entidades que fazem parte da estrutura de governança do Fundo: CCFGTS, Caixa Econômica Federal (CEF) , Ministério do Desenvolvimento Regional (MDR) , Procuradoria-Geral da Fazenda Nacional (PGFN) e Subsecretaria de Inspeção do Trabalho (SIT) . 
De forma mais específica, o objetivo da presente auditoria, conforme foi definido na proposta de fiscalização, é 'avaliar as atribuições e governança do FGTS de modo a mapear os riscos e identificar as fragilidades do processo decisório, desde a construção da estratégia, dos indicadores de desempenho que norteiam a própria prestação de contas do Fundo, até o controle desses objetivos últimos declarados'.
O problema de auditoria, por sua vez, foi definido nos seguintes termos: O FGTS busca constituir uma reserva financeira para o trabalhador com contrato formal de trabalho e, ao mesmo tempo, investir essa reserva em áreas para promoção do desenvolvimento do País. Dessa forma, o processo decisório de alocação e gestão dos recursos requer o alcance da melhor relação entre retorno e risco, de forma a satisfazer, simultaneamente, os potenciais interesses conflitantes de otimizar a rentabilidade sem prejudicar o alcance dos objetivos de políticas públicas nas áreas de habitação, saneamento, infraestrutura e saúde. Desse modo, há a necessidade de identificação de riscos associados aos processos decisórios que envolvem os recursos do FGTS, especialmente nas decisões tomadas pelo Conselho Curador. É importante avaliar a suficiência dos mecanismos de governança instituídos e se as mudanças legais promovidas pela Lei 13.932/2020 foram eficazes para o tratamento de risco de assimetria de informações entre membros do Conselho e agente operador, bem como para assegurar o adequado embasamento das decisões do CCFGTS e a ampliação da transparência e da eficiência.
Considerando o objetivo do trabalho, assim como os resultados das técnicas de diagnóstico de auditoria desenvolvidas, foram definidos o escopo da fiscalização e três questões de auditoria.
O escopo desta auditoria, portanto, compreende a implementação das mudanças definidas pela Lei 13.982/2019, os mecanismos de governança do Conselho Curador do FGTS, a relação informacional entre o agente operador e o Conselho Curador, a estrutura organizacional estabelecida para apoiar o Conselho Curador e os respectivos mecanismos de avaliação e monitoramento estabelecidos.
Cabe registrar que não se encontra no escopo desta auditoria operacional avaliar a adequação dos resultados das aplicações dos recursos do FGTS, a eficiência da CEF na condição de agente operador do Fundo, a efetividade do FGTS para a sociedade, as diversas modalidades de uso dos recursos pelos trabalhadores, tampouco casos concretos de irregularidade ou fraude ou a adequação das fontes de recursos.
As três questões de auditoria concebidas para satisfazer os objetivos e abarcar o escopo definido foram as seguintes:
a)  Questão 1 - A estrutura organizacional e de apoio definida para o funcionamento do CCFGTS permite que as decisões sejam tecnicamente embasadas?;
b)  Questão 2 - A implementação das alterações na Lei 8.036/1990, impostas pela Lei 13.932/2019, propiciaram ampliação da transparência, da participação social, da eficiência operacional e, em especial, da relação do FGTS com os principais agentes interessados?;
c)  Questão 3 - As estruturas de monitoramento e avaliação dos programas financiados pelo FGTS estão institucionalizadas de forma que o CCFGTS acompanhe e avalie os ganhos sociais e o desempenho financeiro, bem como adote medidas saneadoras conforme o caso?
Os critérios gerais utilizados foram retirados do arcabouço legal aplicável ao FGTS, com especial atenção às modificações promovidas pela Lei 13.932/2019 na Lei 8.036/1990, ao Regimento Interno do Conselho Curador (Resolução 320/2019 - peça 39) , bem como do Referencial para Controles de Políticas Públicas e do Referencial para Avaliação de Governança de Políticas Públicas, elaborados pelo Tribunal de Contas da União.
Os trabalhos foram conduzidos conforme as Normas de Auditoria do Tribunal de Contas da União (Portaria - TCU 280/2010) e com observância ao Manual de Auditoria Operacional que está alinhado às Normas Internacionais das Entidades Fiscalizadoras Superiores (ISSAI) , emitidas pela Organização Internacional de Entidades Fiscalizadoras Superiores (Intosai) . Nenhuma restrição significativa foi imposta aos exames.
Durante a fase de planejamento da auditoria, foi realizada apresentação da equipe de auditoria aos servidores dos órgãos intervenientes realizada por meio de videoconferência. 
Além disso, como forma de aprofundar os conhecimentos sobre o tema objeto de estudo e com o objetivo de levantar os principais problemas relacionados, foram executadas as seguintes técnicas de diagnóstico de auditoria: análise dos stakeholders, matriz de riscos e controle e mapa de produtos e impactos (peças 49 a 51) . Adicionalmente, os termos iniciais da fiscalização, envolvendo a definição de objetivos, escopo e pontos de não escopo foram organizados em um quadro canvas  (peça 48) . O produto final da fase de planejamento foi o plano de auditoria, acompanhado da matriz de planejamento, documentos que estão acostados à peça 12.
Na fase de execução, foram realizadas entrevistas com gestores da Secretaria Executiva, membros do Conselho Curador e do GAP, servidores da SIT e da PGFN (peças 52 a 54) . As informações obtidas foram submetidas à análise e embasaram os achados que constam da matriz de achados. Ao final da etapa de execução, as principais constatações foram apresentadas aos gestores dos seguintes órgãos e entidades envolvidos na governança do FGTS: CCFGTS, CEF, MDR, PGFN e SIT, em um painel de referência, que possibilitou a discussão dos problemas identificados, assim como das propostas de deliberação. 
O relatório encontra-se estruturado em oito capítulos. A introdução é sucedida pelo Capítulo 2, que apresenta uma visão geral do Fundo de Garantia do Tempo de Serviço. Os Capítulos 3, 4 e 5 discorrem a respeito dos achados da fiscalização. Os capítulos seguintes trazem a conclusão e a proposta de encaminhamento. A análise dos comentários apresentados pelos gestores a partir da leitura da versão preliminar do presente relatório constam do Apêndice C. As observações julgadas pertinentes também foram incorporadas aos capítulos principais do relatório. 
2. Visão Geral
2.1 Fundo de Garantia do Tempo de Serviço
O Fundo de Garantia do Tempo de Serviço (FGTS) é um fundo de natureza privada constituído pelos depósitos mensais feitos pelos empregadores em benefício dos empregados nas contas vinculadas administradas pela Caixa Econômica Federal. O valor depositado equivale a 8% da remuneração mensal do trabalhador, recolhido à conta até o dia 7 do mês subsequente ao da competência da folha de pagamento. 
Consoante o Relatório de Gestão de 2019, o Fundo é responsável pela administração de ativos equivalentes a 7% do PIB e tem receita recorrente de mais de R$ 100 bilhões por ano.
Criado pela Lei 5.107/1966, o FGTS não era obrigatório quando de sua instituição, época em que o empregado tinha a opção pelos depósitos em conta vinculada ou pelo regime de estabilidade.
O regime de estabilidade estava previsto no artigo 492 da Consolidação das Leis do Trabalho (CLT) , que rezava no sentido de que o empregado com mais de dez anos na mesma empresa só poderia ser demitido por motivo de falta grave ou circunstância de força maior, devidamente comprovadas.
Com a Constituição Federal de 1988, o Fundo passou a ser direito obrigatório das mais diversas categorias de trabalhadores, tratado pela nova ordem constitucional como direito social fundamental. A emenda constitucional 72/2013 concedeu tal direito também aos trabalhadores domésticos, não contemplados no texto originário da Constituição.
A Lei 8.036/1990 estabelece a remuneração mínima que deve ser alcançada com a aplicação dos recursos, qual seja, TR + 3% ao ano, sendo que, desde 2016, parte do resultado positivo do FGTS deve ser distribuído às contas por meio de crédito até o mês de agosto do ano seguinte.
Os titulares podem sacar os valores das contas nas hipóteses estabelecidas no artigo 20 da Lei 8.036/1990, a exemplo da demissão sem justa causa, extinção do contrato de trabalho por acordo, doenças graves, aposentadoria, falecimento do empregado e aquisição de moradia própria.
Na situação de despedida sem justa causa, o empregador tem a obrigação de depositar na conta vinculada, a título de indenização, a importância de 40% do montante de todos os depósitos realizados durante a vigência do contrato de trabalho.
Os objetivos do FGTS podem ser resumidos em duas frentes de atuação. Primeiro, constituir reserva financeira para o trabalhador, podendo ser sacada nas situações elencadas em lei, como demissão sem justa causa, aposentadoria pela previdência social, extinção do contrato de trabalho ajustado a termo e financiamento para aquisição de moradia própria. Em segundo plano, o FGTS é fonte de recursos para fomentar investimentos nas áreas de habitação, saneamento e infraestrutura, com clara contribuição ao desenvolvimento do Brasil e proporcionando melhoria da qualidade de vida da população. 
Cabe registrar que, desde 2018, também ocorre o uso dos recursos do FGTS para contratação de operações de crédito direcionadas a hospitais filantrópicos, assim como instituições que atuam na área de pessoas com deficiência que participam de forma complementar ao Sistema Único de Saúde (SUS) . A utilização desses recursos para essas operações está permitida até o final do exercício financeiro de 2022.
Figura 1 - Objetivos da Administração dos Recursos do FGTS
			    Fonte: elaboração própria
A aplicação dos recursos ocorre por meio de programas aprovados pelo Conselho Curador do FGTS, conforme descrito a seguir.
Quadro 1 - Programas Habitação
	Programas
	Norma
	Objetivo

	Apoio à Produção
	RC/CCFGTS 723/2013
	Produção/comercialização de moradias novas por meio de financiamentos a empresas construtoras e pessoas físicas.

	Carta de Crédito Individual
	RC/CCFGTS 291/1998
	Financiamentos a pessoas físicas para compra de moradia em área urbana ou rural.

	Carta de Crédito Associativa 
	RC/CCFGTS 723/2013
	Concessão de financiamentos a pessoas físicas, contratados sob a forma associativa, para construção de unidades habitacionais, produção de lotes urbanizados, reabilitação urbana ou aquisição de material de construção.

	Pró-Moradia
	RCCFGTS 469/2005
	Concessão de operações de crédito para população em situação de vulnerabilidade social e com rendimento familiar mensal preponderante de até três salários-mínimos.

	Pró-Cotista
	RCCFGTS 542/2007
	Concessão de operações de crédito exclusivamente a trabalhadores titulares de conta vinculada do FGTS, observadas as condições do SFH e de utilização dos recursos do FGTS para aquisição de moradia própria.

	Financiamento de Material de Construção (FIMAC) 
	RCCFGTS 680/2012
	Aquisição de material de construção para imóveis residenciais, destinado ao financiamento para reforma, ampliação ou construção.

		Fonte: Relatório de Gestão 2019.
A aplicação na infraestrutura urbana ocorre por meio de dois programas: a) o Programa de Infraestrutura de Transporte e Mobilidade Urbana (Pró-Transporte - RC/CCFGTS 848/2017) , que busca promover a melhoria da mobilidade urbana, da acessibilidade universal, da qualidade de vida e do acesso aos serviços básicos e a equipamentos sociais nas cidades brasileiras, por meio de investimentos em mobilidade urbana; b) Programa de Desenvolvimento Urbano (Pró-Cidades - RC/CCFGTS 897/2018) , que busca proporcionar aos estados e aos municípios brasileiros condições para formulação e implantação de política de desenvolvimento urbano local a partir do financiamento de investimentos apresentados na forma de projetos integrados de melhoria de um perímetro urbano para garantir maior efetividade da função social da cidade e da propriedade urbana.
Na área de saneamento básico, há o Saneamento para Todos (RR/CCFGTS 476/2005) , cujo objetivo é promover a melhoria das condições de saúde e qualidade de vida da população urbana e rural por meio de investimentos em saneamento, operados por prestadores públicos e privados, com vistas à universalização e melhoria dos serviços.
Já a aplicação na área de saúde ocorre por meio do FGTS-Saúde (RC/CCFGTS 909/2018) , mediante operações de crédito destinadas para as entidades filantrópicas e sem fins lucrativos que participam de forma complementar ao SUS. As operações abrangem o financiamento de construção de bens de capital e reestruturação financeira das entidades. 
O Fundo encerrou o exercício financeiro de 2020 com um patrimônio líquido aproximado de R$ 105 bilhões. O FGTS é regido pela Lei 8.036/1990 e pelas normas e diretrizes estabelecidas pelo seu Conselho Curador (CCFGTS) , responsável pela sua gestão, a qual é exercida na figura de seus conselheiros, que representam o Governo, os trabalhadores e os empregadores.
Desde sua criação, o FGTS passou por alterações em sua legislação regulamentar. As mais relevantes estão listadas no Apêndice A - Legislação aplicável ao FGTS.
As alterações mais recentes foram promovidas com o advento da Lei 13.932/2019, a qual foi resultado da conversão em lei da Medida Provisória 889/2019. Entre outras medidas, a nova lei reduziu os encargos sob responsabilidade dos empregadores ao extinguir a contribuição social da Lei Complementar 110/2001, a qual previa o percentual de 10%, em acréscimo aos 40% pagos a título de indenização, sobre os montantes dos depósitos efetuados durante o período de vigência do contrato de trabalho, por ocasião da demissão sem justa causa.
O diploma legal também conferiu maior autonomia ao empregado com as seguintes previsões: permitiu o chamado saque imediato até 31/3/2020, no qual cada trabalhador podia sacar até R$ 500,00, limitado ao valor da conta, valor que poderia chegar a R$ 998,00; o empregado pode fazer a opção pelo saque-aniversário, podendo sacar anualmente parte do valor em conta vinculada em substituição ao chamado saque-rescisão; os saldos nas contas poderão ser dados em garantia de empréstimos contraídos pelos trabalhadores.
2.2 Governança do FGTS
A administração do Fundo cabe ao seu Conselho Curador, cuja composição é tripartite e formada por representantes do Governo Federal, representantes dos trabalhadores e representantes dos empregadores. Nos termos do art. 3º, § 1º, da Lei 8.036/1990, a presidência do Conselho Curador será exercida pelo Ministro de Estado da Economia ou por representante, por ele indicado, da área fazendária do governo. Conforme Decreto 9.737/2019, o CCFGTS possui doze assentos divididos da seguinte forma, sendo a presidência exercida pelo representante da Secretaria Especial de Fazenda:
três representantes do Ministério da Economia (Secretaria Especial de Fazenda, Secretaria Especial de Previdência e Trabalho e Secretaria Especial de Produtividade, Emprego e Competitividade) ;
um representante da Casa Civil da Presidência;
um representante do Ministério do Desenvolvimento Regional;
um representante do Ministério da Infraestrutura;
um representante de cada uma das três centrais sindicais com maior índice de representatividade dos trabalhadores; e 
três representantes dos empregadores indicados pela Confederação Nacional da Indústria, pela Confederação Nacional do Sistema Financeiro e pela Confederação Nacional do Comércio de Bens, Serviços e Turismo.
O CCFGTS é assessorado pelo Grupo de Apoio Permanente (GAP) , cujos membros são indicados por cada um dos representantes com assento no Conselho, sendo que suas competências estão dispostas no Regimento Interno do Conselho Curador (atualizado pela Resolução CCFGTS 320/1999, com nova redação dada pela Resolução 890/2018 e alterado pela Resolução 924/2019 - peça 139) : desenvolvimento de estudos técnicos, debate de votos e minutas de normativos para auxiliar os membros do CCFGTS em suas decisões e outras, de natureza consultiva e de assessoramento.
O CCFGTS também conta com o apoio da Secretaria Executiva, que acompanha as deliberações dos órgãos de controle (TCU e CGU) , na forma de acórdãos e orientações, bem como os pedidos de informações e requisições dos aludidos órgãos. Além disso, presta suporte às ações e às decisões do Conselho, organizando reuniões e empreendendo os apontamentos e sugestões nos processos correspondentes. Nos termos do art. 36, inciso II, da estrutura regimental do Ministério da Economia, aprovada pelo Decreto 9.745, de 8/4/2019, o Departamento de Gestão de Fundos exerce a função de Secretaria Executiva do Conselho Curador do FGTS.
Na dimensão de assessoria, há a previsão ainda de criação do Comitê de Auditoria e Risco trazida pela Lei 13.932/2019, com atribuições a serem definidas pelo CCFGTS - seguindo a modelagem de auditoria e risco conforme estruturada pela Lei das Estatais - assim como a possibilidade de contratação de especialistas nas áreas de planejamento, investimento, avaliação de programas e políticas, tecnologia da informação e outras áreas necessárias à boa gestão dos recursos.
A Lei 8.036/1990 foi substancialmente alterada pela Lei 13.932/2019, em busca do aperfeiçoamento da governança do FGTS. A nova legislação estabeleceu requisitos para nomeação dos conselheiros do CCFGTS, a exemplo da exigência de formação superior e não enquadramento em hipóteses de inelegibilidade da Lei Complementar 64/1990. No aspecto técnico, permitiu também a contratação de especialistas das mais diversas áreas do conhecimento, como tecnologia da informação e gestão de investimentos, para auxiliar o Conselho Curador no processo de tomada de decisão, bem como utilização de recursos para capacitação dos gestores. 
O Conselho Curador também teve seu papel reforçado com a promulgação da Lei 13.932/2019, recebendo novas competências: aprovar as demonstrações contábeis e distribuição de resultados; tomar providências caso as ações do gestor de aplicações e do agente operador estejam em desacordo com as diretrizes traçadas; autorizar aplicações em fundos de investimento, mercado de capitais e em títulos públicos e privados; e estabelecer limites para taxas para os serviços prestados no âmbito da administração de recursos. 
Quanto à administração dos recursos, restou estabelecido um limite para despesas do FGTS em 0,04% do valor dos ativos do fechamento do exercício anterior, compreendendo despesas como a capacitação dos gestores, os serviços de suporte ao CCFGTS e ao Comitê de Auditoria e Riscos, bem como as custas das atividades relacionadas à cobrança da dívida ativa. 
Outro limite estabelecido foi em relação à taxa de administração devida à CEF na qualidade de agente operador do FGTS. Referido encargo foi reduzido de 1% a.a. para 0,5% a.a., regulamentado posteriormente pelo Conselho Curador por meio da Resolução 956/2020, a qual estabeleceu o valor fixo de R$ 2,6 bilhões ao ano, pagos em parcelas mensais proporcionais. Ao Conselho cabe agora igualmente definir a parcela dos resultados a ser distribuída às contas vinculadas, e não mais um percentual fixo legal imposto.
O Ministério do Desenvolvimento Regional (MDR) atua na qualidade de gestor das aplicações, responsável pela política de habitação e segue as normas e diretrizes estabelecidas pelo Conselho Curador. Além de expedir normas afetas aos atos de aplicação, o MDR elabora os orçamentos anuais e plurianuais de aplicação de recursos, assim como acompanha a execução dos programas de habitação popular, saneamento básico e infraestrutura urbana implementados pela CEF. Outros papéis desempenhados pelo MDR são a elaboração de estudos técnicos para aprimoramento dos programas de habitação popular, saneamento básico e infraestrutura, bem como a definição das metas a serem alcançadas em cada um dos programas.
Cabe registrar que papéis similares aos do MDR são executados pelo Ministério da Saúde no tocante às operações de crédito destinadas às entidades hospitalares filantrópicas, bem como das instituições com atuação no campo para pessoas com deficiência, sem fins lucrativos, que participem de forma complementar do Sistema Único de Saúde (SUS) .
Por seu turno, incumbe à CEF o papel de agente operador do FGTS, responsável pela aplicação dos recursos em conformidade com os orçamentos aprovados e com as orientações do MDR e do Conselho Curador e outras atribuições. A CEF também administra e centraliza as informações financeiras das contas vinculadas, elabora os demonstrativos contábeis, emite certificado de regularidade do FGTS, define procedimentos operacionais para execução dos programas, implementa os atos emanados do MDR e do CCFGTS e disponibiliza ao Conselho Curador as informações gerencias necessárias à sua atuação.
Do lado da aplicação dos recursos, a CEF submete os potenciais tomadores dos recursos à avaliação de risco, buscando uma distribuição do orçamento com melhor retorno possível ao menor nível de risco associado. A CEF também atua diretamente na aplicação dos recursos da mesma forma que as instituições financeiras que efetuam operações de crédito com recursos do FGTS e que estão submetidas previamente à avaliação da CEF, realizando também o papel de agente financeiro. De 2018 a 2020, as instituições financeiras efetuaram operações de crédito no valor de R$ 177,2 bilhões (sendo 95% na área de habitação) . Desse valor, R$ 167,6 bilhões foram aplicados diretamente pela CEF enquanto agente financeiro (planilha de aplicações do FGTS por agente financeiro fornecida pela CEF - peça 55) .
À Procuradoria-Geral da Fazenda Nacional (PGFN) , além de prestar assessoramento jurídico ao Conselho Curador, cumpre a função de inscrever e promover a cobrança judicial ou extrajudicial da dívida ativa do FGTS, que, neste caso, representa as contribuições mensais devidas pelos empregadores que não foram recolhidas às contas vinculadas. Em um panorama dessa dívida, conforme o Relatório de Gestão do FGTS de 2019 (peça 45, p. 73) , a dívida ativa alcançou montante de R$ 36,7 bilhões, referente a cerca de 468 mil débitos de 234 mil empregadores inadimplentes. As informações da dívida ativa evidenciadas no referido relatório mostram que há dificuldades para a recuperação de tais créditos.
Finalmente, outra agente de governança é a Subsecretaria de Inspeção do Trabalho (SIT) , a qual tem a função de fiscalizar e apurar a correção das contribuições devidas ao FGTS no aspecto dos valores e quanto ao devido recolhimento pelo empregador.
3. O Embasamento Técnico das Decisões do Conselho Curador
O presente capítulo tem por objetivo registrar as constatações apuradas na investigação da primeira questão de auditoria, que procurou responder se a estrutura organizacional e de apoio definida para o funcionamento do CCFGTS permite que as decisões tomadas sejam tecnicamente embasadas.
De forma a facilitar o entendimento por parte do leitor, o subtítulo seguinte apresenta, em tópicos específicos, os diversos fatores que, à luz das informações levantadas durante a execução da auditoria, demandavam aperfeiçoamentos para permitir um melhor embasamento das decisões a cargo do Conselho Curador do FGTS.
3.1 Mecanismos que permitiriam maior embasamento das decisões ainda não foram implementados
Embora haja uma estrutura organizacional e de apoio definida para o funcionamento do Conselho Curador do FGTS (CCFGTS) , de modo a garantir que as decisões sejam tecnicamente embasadas - ressaltando-se a importância do Grupo de Apoio Permanente (GAP) e da Procuradoria Geral da Fazenda Nacional (PGFN) para esse fim -, observa-se que uma série de mecanismos que permitiriam um maior embasamento para as decisões do CCFGTS ainda não foram implementados. Pode-se mencionar, como exemplos, a instalação do Comitê de Auditoria e Riscos, a contratação de especialistas, assim como a contratação de serviços para a capacitação de gestores. Além disso, informações gerenciais que são disponibilizadas aos conselheiros para que possam decidir com adequado embasamento (a exemplo do Canal do FGTS) podem ser aprimoradas com a disponibilização de relatórios gerenciais e uma maior frequência na apresentação de resultados.
Não obstante, é importante registrar que, tendo sido realizadas entrevistas com conselheiros do CCFGTS e com membros do GAP, a percepção geral dos entrevistados é de que o apoio dado pelo GAP, pela Secretaria Executiva e pela PGFN tem se mostrado, em regra, adequado para o exercício das atribuições dos conselheiros e dos membros do GAP (peças 52 a 54) .
Observou-se que, em anos anteriores, essa estrutura de apoio já procurava conferir uma base técnica às decisões do CCFGTS; mas também se observou a ausência de mecanismos adicionais que permitiriam uma melhoria no embasamento das decisões. 
Verificou-se que já ocorria a discussão prévia dos assuntos no âmbito do GAP e que a PGFN se pronunciava quando solicitada. Com o assessoramento jurídico da PGFN, prestado por meio de seu comparecimento às reuniões do CCFGTS, nos termos do Decreto 9.737, de 26/3/2019, pode-se inferir que houve um aprimoramento nos mecanismos que visam a permitir um maior embasamento técnico às decisões do CCFGTS. Esse mesmo decreto também retirou o assento da CEF como membro do CCFGTS, procurando, assim, evitar o possível conflito de interesses entre os papéis de agente operador e de membro do CCFGTS.
3.1.1 Implementação das inovações da Lei 13.932/2019 para maior embasamento das decisões
O Referencial de Controle de Políticas Públicas do TCU (item 2.7) define boas práticas de estruturação da governança e gestão de políticas públicas, que preveem a institucionalização de estruturas de coordenação e coerência; gestão operacional; gestão de risco e controle interno; monitoramento e avaliação; e accountability, incluindo, para cada uma delas, a definição de processos de trabalho, arranjos institucionais, papéis e responsabilidades, bem como de instrumentos de apoio como planos, documentos e soluções tecnológicas. 
No item 3.1.4 do Referencial para Avaliação de Governança em Políticas Públicas constam ainda as boas práticas relativas à capacidade organizacional e recursos para as políticas públicas, como a garantia da adequada capacitação dos membros da alta administração e da gestão operacional, definição dos papéis e distribuição das responsabilidades, disponibilidade de estrutura de pessoal qualificado e em quantidade suficiente, identificação e provisão de recursos humanos, físicos, financeiros e de tecnologia da informação necessários.
Nesse sentido, a Lei 13.932, de 11/12/2019, albergou novos instrumentos objetivando um maior embasamento para as decisões do CCFGTS. Cita-se, nessa menção, a instalação do Comitê de Auditoria e Riscos, da contratação de especialistas, da contratação de serviços para a capacitação de gestores, da contratação pela Secretaria Executiva de serviços de suporte à gestão e à operação do CCFGTS. Verificou-se, contudo, que tais instrumentos ainda não foram implementados, conforme evidências detalhadas abaixo (Ofício SEI 1969/2021/ME - peça 14) .
Conforme mencionado, anteriormente à Lei 13.932/2019 já havia estruturas com o objetivo de permitir ao Conselho Curador do FGTS (CCFGTS) melhor embasar a tomada de decisões, a exemplo do Grupo de Apoio Permanente (GAP) e da assessoria jurídica provida pela Procuradoria Geral da Fazenda Nacional (PGFN) .
Embora tais estruturas contribuíssem para que o CCFGTS tomasse decisões com maior embasamento técnico, percebe-se da leitura do Voto Condutor do Acórdão 1046/2020-TCU-Plenário, itens 53 a 69, que elas não foram suficientes para evitar que pressões externas tivessem influência na alteração de resolução do CCFGTS.
O citado Voto Condutor do Acórdão menciona a alteração da Resolução CCFGTS 578/2008 pela Resolução 637/2010 para autorizar a aplicação de recursos do FGTS em operações urbanas consorciadas, de modo a possibilitar a aquisição das cotas do Fundo de Investimento Imobiliário Porto Maravilha, aquisição de cotas que atendia a interesses externos ao CCFGTS, consoante se depreende da leitura do voto.
Ademais, conforme expresso pelo então presidente do CCFGTS no Relatório de Gestão do FGTS do exercício de 2019 (peça 45, p. 11 a 14) , havia potencial conflito de interesses na participação da Caixa Econômica Federal (CEF) simultaneamente como agente operador e como membro do CCFGTS. Tal conflito foi solucionado com a saída do agente operador do colegiado do Conselho Curador, o que ocorreu com a edição do Decreto 9.737/2019.
Como já dito, a Lei 13.932/2019 introduziu uma série de inovações com o objetivo de aprimorar a governança do Fundo de Garantia por Tempo de Serviço (FGTS) . Entre essas inovações, foi prevista a instituição de um Comitê de Auditoria e Riscos, cuja função seria atuar de forma semelhante à dos Comitês de Auditoria Estatutário que atuam junto às empresas públicas e sociedades de economia mista. O art. 5º, § 1º, da Lei 8.036/1990, passou a prever que o Conselho Curador do FGTS será assistido por um Comitê de Auditoria e Riscos, constituído na forma do Regimento Interno, cujas atribuições e condições abrangerão, no mínimo, aquelas estipuladas nos arts. 24 e 25, §§ 1º a 3º, da Lei 13.303/2016, no que for aplicável.
Fato é que durante a presente auditoria operacional, observou-se, conforme evidenciado no Ofício SEI 1969/2021/ME, da Coordenação de Acompanhamento Técnico Operacional do Conselho Curador do FGTS - Ministério da Economia, que o Comitê de Auditoria e Riscos ainda não foi instalado (peça 14, p. 2 e 4) . Somente em 11/5/2021, após iniciada a auditoria, por meio da Resolução CCFGTS 995 (peça 81) , foi aprovado o regimento interno do referido Comitê, documento necessário para a sua instalação. A Secretaria-Executiva do CCFGTS esclareceu, em seus comentários realizados a partir da leitura da versão preliminar deste relatório, que a próxima etapa envolverá a contratação de empresa especializada para seleção dos membros do Comitê (vide Apêndice C - Análise dos Comentários dos Gestores) . 
Outra inovação trazida pela Lei 13.932/1990 - ainda carente de implementação - foi a possibilidade de o Conselho Curador contratar especialistas que possam contribuir com subsídios para permitir uma atuação mais eficiente por parte do Conselho. O art. 5º, § 2º, da Lei 8.036/1990, estabelece que o Conselho Curador do FGTS poderá ser assistido regularmente por pessoas naturais ou jurídicas especializadas em planejamento, em gestão de investimentos, em avaliação de programas e políticas, em tecnologia da informação ou em qualquer outra especialização julgada necessária para subsidiá-lo no exercício de suas atribuições. Contudo, apesar dessa permissão legal, constatou-se, conforme evidenciado no Ofício SEI 1969/2021/ME (peça 14, p. 2) , que até o momento o CCFGTS não se valeu de tal suporte técnico.
O Conselho Curador, diga-se, é recorrentemente instado a tomar decisões técnicas importantes, relacionadas à priorização de investimentos, a resultados de alocação e mesmo relacionadas ao equilíbrio atuarial do fundo, só para comentar alguns exemplos. A contratação de especialistas, a conferir decisões informadas e refletidas dos conselheiros, seria assim medida importante para a melhoria da qualidade decisória do órgão máximo de governança da entidade.
A Lei 13.932/2019 também possibilitou que a capacitação de gestores fosse custeada com recursos do FGTS. O art. 5º, § 3º, inciso IV, da Lei 8.036/1990, possibilita que o FGTS realize despesas destinadas à capacitação dos gestores, desde que elas não superem o limite a ser estabelecido pelo Conselho Curador. A possibilidade de se capacitar os membros do Conselho Curador permitirá um aprimoramento técnico das decisões tomadas pelo Conselho. Não houve, contudo, a contratação de serviços para a capacitação de gestores com recursos do FGTS, conforme evidenciado no Ofício SEI 1969/2021/ME (peça 14, p. 2) . Novamente, considera-se tal aspecto central para permitir o aperfeiçoamento da governança decisória.
Antes da tomada de decisão no CCFGTS, que se reúne ordinariamente uma vez por bimestre, ocorre a discussão dos assuntos no âmbito do GAP, a se reunir uma vez por semana. No CCFGTS as propostas de deliberação são apresentadas por meio de voto, acompanhado de minuta de resolução. Os votos deverão conter enunciado sucinto de seu objeto, histórico e justificativa do pleito e, se for o caso, parecer técnico e informações adicionais, que comporão anexos (art. 11 do Regimento Interno do Conselho Curador) .
Com a edição do Decreto 9.737/2019, que alterou o Decreto 9.116/2017, ficou estabelecido que a Procuradoria-Geral da Fazenda Nacional (PGFN) compareceria às reuniões do CCFGTS para prestar assessoramento jurídico e para subsidiar suas atividades de representação e de cobrança perante o Poder Judiciário. Dessa forma, a manifestação da PGFN em relação às propostas debatidas no GAP, que passou a ocorrer rotineiramente a partir de meados de 2020, também contribui para um melhor embasamento técnico das decisões do CCFGTS. 
Outro novo mecanismo trazido pela Lei 13.932/2019 foi a possibilidade de que a Secretaria Executiva contratasse, com recursos do FGTS, serviços de suporte à gestão e à operação. O art. 5º, § 4º, da Lei 8.036/1990, estabelece que o Conselho Curador do FGTS deverá especificar os serviços de suporte à gestão e à operação que poderão ser contratados pela Secretaria Executiva com recursos do FGTS, bem como deverá aprovar o montante destinado a tal finalidade no orçamento anual. 
Observou-se, porém, que até o momento não ocorreu a contratação de serviços de suporte à gestão e à operação, conforme evidenciado no Ofício SEI 1969/2021/ME (peça 14, p. 4) . Este assunto está sendo tratado com maior detalhamento no capítulo seguinte.
Segundo informado em entrevista fornecida pela Secretaria Executiva do CCFGTS (peça 52) , a implementação de inovações visando ao aprimoramento da governança do FGTS determinadas pela Lei 13.932/2019 foi dificultada, no ano de 2020, em razão da pandemia de Covid 19. Ademais, novas alterações legislativas se impuseram ao CCFGTS, que precisou se debruçar sobre essas outras questões, a exemplo de novas modalidades de saque criadas para o FGTS (como o saque-aniversário) . Tais mudanças legais tiveram de ser priorizadas, o que impossibilitou ao CCFGTS dedicar-se plenamente à implementação das modificações normativas estabelecidas pela Lei 13.932/2019, concebidas com o intuito de aperfeiçoar os mecanismos de governança do Conselho e que poderiam contribuir para a melhoria da fundamentação do processo decisório posto em prática.
O atraso na implementação das alterações previstas pela Lei 13.932/2019 tem como efeito retardar o aprimoramento da governança do FGTS, dificultando o melhor embasamento técnico das decisões do CCFGTS. Além disso, pode dificultar a adoção de outras medidas de competência do Conselho, a exemplo da definição expressa de um limite máximo para os custos e despesas incorridos pelo FGTS, que não foi efetivada, conforme evidenciado no Ofício SEI 1969/2021/ME, encaminhado pelo CCFGTS (peça 14, p. 4) . Tal fato demonstra a importância de que o Conselho Curador implemente os mecanismos que contribuam para o aperfeiçoamento dos mecanismos de governança e para uma tomada de decisões tecnicamente embasada.
Ante essas constatações, propõe-se determinar a fixação de prazo para que o CCFGTS estabeleça um planejamento para efetivar a implantação do Comitê de Auditoria e Riscos, tal qual imposto pelo art. art. 5º, § 1º, da Lei 8.036/1990.
Deve-se ainda recomendar ao CCFGTS estabelecer um planejamento para, quando necessário, realizar a contratação de especialistas e a contratação de serviços para a capacitação de gestores, regulando as oportunidades, prazos e a forma pela qual tais mecanismos podem ou devem ser utilizados.
Entende-se que a implementação dessas medidas, além de possibilitar a materialização de preceitos inseridos na legislação, poderá contribuir para o aperfeiçoamento do processo decisório do Conselho, conferindo maior embasamento das suas decisões.
3.1.2 Disponibilização de informações gerenciais
Ao se examinar o processo de tomada de decisão do Conselho, é importante considerar a qualidade das informações que são disponibilizadas aos conselheiros para que possam decidir com adequado embasamento. Nesse sentido, dentre as alterações legislativas propostas ao FGTS, encontra-se a exigência de que as aplicações dos recursos do Fundo sejam realizadas por meio de sistemas informatizados auditáveis pelo agente operador, de modo a disponibilizar informações gerenciais ao CCFGTS. O art. 7º, incisos X e XI, da Lei 8.036/1990, ao tratar do assunto, preconiza que o agente operador deverá realizar aplicações dos recursos do FGTS por meio de sistemas informatizados, bem como disponibilizar para o CCFGTS informações gerenciais sob gestão do agente operador.
Em entrevista, os gestores da CEF responderam que a instituição financeira faz uso de sistema informatizado auditável para a aplicação dos recursos do FGTS (peça 58) , o que está compatível com o nível de informatização do sistema bancário nacional. Quanto às informações gerenciais, o banco público informou que disponibiliza as informações por meio do Canal do FGTS.
Não obstante, os conselheiros, em particular os que representam a União, afirmam carecer de dados e indicadores que lhes permitam melhor embasar a tomada de decisão de caráter estratégico, mensurar a eficiência na aplicação dos recursos e mesmo proporcionar maior transparência para as informações do Fundo, agregando dados como o nível de desconto por unidade construída e dados relacionados à eficiência operacional na execução dos processos envolvidos. 
Além disso, observou-se que a CEF apresenta relatórios de gestão do FGTS apenas em periodicidade anual. Não são apresentados relatórios em periodicidade semestral, trimestral ou mensal. Semestralmente, é providenciada uma apresentação dos resultados ao GAP, nos termos da Resolução CCFGTS 515/2006, item 3, mas não são disponibilizados juntamente com a apresentação relatórios gerenciais.
Embora a CEF realize em relação ao FGTS apenas uma apresentação semestral e disponibilize relatórios de gestão anuais e demonstrações contábeis anuais, observa-se que, em relação aos dados da própria CEF, a instituição financeira disponibiliza trimestralmente a apresentação de resultados, o relatório de administração, o relatório de análise de desempenho e as demonstrações contábeis, os quais podem ser visualizados por qualquer interessado na página da CEF na Internet relativa às relações com investidores (https://www.caixa.gov.br/sobre-a-caixa/relacoes-com-investidores/central) .
O Fundo de Garantia do Tempo de Serviço possui um patrimônio líquido de quase R$ 113 bilhões (balancete provisório de janeiro de 2021) e possuía ao final do exercício de 2019 aproximadamente 121 milhões de contas vinculadas dos trabalhadores (peça 45, p. 66) . Entende-se que, diante da relevância e materialidade envolvidas, deveria haver a divulgação de relatórios gerenciais mais frequentes, a exemplo do que ocorre no mercado brasileiro com os fundos de investimento imobiliário, os quais, em sua maioria, adotam a boa prática de divulgar relatórios gerenciais mensais (denominados, conforme o fundo, de relatório mensal de gestão, informativo mensal ou carta do gestor) embora não sejam obrigados a tal pela legislação (cf. Lei 8.668, de 25/6/1993, e Instrução CVM 472, de 31/10/2008) .
 Ao se observar alguns dos maiores fundos de investimento imobiliário listados em bolsa de valores, constata-se que eles possuem patrimônio líquido muito inferior ao patrimônio líquido do FGTS e uma quantidade de cotistas muito inferior ao número de beneficiários do FGTS. Ademais, tais fundos não possuem a mesma importância social do FGTS, que atua para garantir a existência de disponibilidade financeira para os trabalhadores em determinadas situações e para realizar investimentos na área de habitação, infraestrutura, saneamento e saúde. Ainda assim, a maioria dos fundos de investimento imobiliário considera relevante disponibilizar relatórios gerenciais mensalmente e de forma pública.
Tabela 1 - Exemplos de Fundos de Investimento Imobiliário
	Fundo de Investimento Imobiliário (FII) 
	Patrimônio Líquido
 (R$ milhões) 
	Número de cotistas

	Kinea Índices de Preços FII
	 R$ 4.880 
	45.809

	Kinea Rendimentos Imobiliários FII
	 R$ 3.840 
	68.632

	Kinea Renda Imobiliária FII
	 R$ 3.767 
	230.892

	FII BTG Pactual Corporate Office Fund
	 R$ 2.871 
	124.149

	CSHG Logística FII
	 R$ 2.719 
	275.634

	Fonte: relatórios gerenciais dos fundos de investimento imobiliário.
Embora fundos de investimento imobiliário sejam fundos bem diferentes do Fundo de Garantia do Tempo de Serviço, é plenamente possível que a boa prática por eles adotada de elaborar relatórios gerenciais mensais seja realizada também no âmbito do FGTS.
A adoção dessas boas práticas pela CEF em relação à disponibilização de informações do FGTS é recomendável não apenas como forma de replicar as práticas de excelência adotadas seja pela própria CEF em relação aos seus dados, seja em relação aos fundos de investimento imobiliário, mas também se considerando a legislação.
O art. 7º, inciso XI, da Lei 8.036/1990, estabelece que cabe à CEF colocar à disposição do Conselho Curador, em formato digital, as informações gerenciais que estejam sob gestão do agente operador e que sejam necessárias ao desempenho das atribuições daquele colegiado. Entende-se que o cumprimento dessa incumbência ocorre por meio da disponibilização de informações no Canal do FGTS (que pode ser acessado por meio do Portal do FGTS - https://www.fgts.gov.br/Pages/default.aspx - ou diretamente pelo link https://canalfgts.caixa.gov.br/sicnl/#/auth) .
O art. 67, inciso XII, do Regulamento Consolidado do FGTS, aprovado pelo Decreto 99.684/1990, estabelece que cabe à CEF apresentar relatórios gerenciais periódicos e, sempre que solicitadas, outras informações, com a finalidade de proporcionar ao Gestor da Aplicação e ao Conselho Curador meios para avaliar o desempenho dos programas, nos seus aspectos físico, econômico-financeiro, social e institucional, e sua conformidade com as diretrizes governamentais.
A Resolução CCFGTS 515/2006 estabelecia em sua redação original, no item 1, inciso II, alínea 'c', combinado com o item 2, que deveria ser apresentado mensalmente pela CEF ao CCFGTS um relatório de gestão (peça 56) . A previsão de que a CEF deveria apresentar um relatório de gestão mensal foi mantida desde o ano de 2006 até o ano de 2017, quando ocorreu a alteração da Resolução 515/2006 pela Resolução 851, de 17/5/2017 (peça 23) .
Considerando a legislação citada e, em especial, que o art. 67, inciso XII, do Regulamento do FGTS autoriza ao Conselho Curador solicitar à CEF outras informações que entender necessárias para avaliar o desempenho do FGTS, bem como as boas práticas já mencionadas, considera-se que seria importante que a CEF apresentasse mensalmente relatórios gerenciais do FGTS e disponibilizasse, em periodicidade semestral ou inferior, uma apresentação dos resultados do Fundo, acompanhada de relatório de administração e de relatório de análise de desempenho (nos moldes das informações disponibilizadas pela CEF trimestralmente ao apresentar seus próprios resultados na página na Internet de relações com investidores) .
Em relação ao Canal do FGTS - de acesso restrito, sendo acessado pelos membros do CCFGTS e do GAP, e cujos dados são alimentados pela CEF -, considera-se que a ferramenta pode ser aprimorada com a inclusão de novas informações, a exemplo das mencionadas no item acima. Verificou-se ainda que algumas das informações ora disponibilizadas estão desatualizadas, conforme se detalha exemplificativamente no Apêndice B. 
Podem ser encontrados no Canal do FGTS os balancetes mensais, bem como as demonstrações de resultado e as demonstrações de fluxo de caixa (no caminho 'Arquivos/Resol_515/Caixa-Agente Operador/Balancetes FGTS/Provisorio') . Os balancetes mensais também podem ser encontrados no Portal do FGTS no link https://www.fgts.gov.br/Pages/sobre-fgts/numeros.aspx.
O referido Canal apresenta ainda informações a respeito do produto final do funding, como uma pesquisa de satisfação com os adquirentes das habitações, além de informações gerenciais de execução financeiro-orçamentária, de desembolso, de desconto e de arrecadação, e ainda demonstrativos financeiros anuais, que são apresentados no mês de maio do ano subsequente ao exercício a que se referem.
Em conclusão, são fornecidos indicadores de resultados, que procuram avaliar a qualidade das moradias entregues, assim como indicadores financeiros, mas não são fornecidos indicadores que mensurem a eficiência operacional e a produtividade na aplicação dos recursos.
Além disso, não obstante as informações gerenciais que vem sendo disponibilizadas pela CEF buscarem contemplar o contido na Resolução CCFGTS 515/2006, ainda não atendem integralmente às modificações implementadas pela Resolução CCFGTS 948/2019, que aprovou o Planejamento Estratégico do Fundo e definiu indicadores estratégicos correspondentes, concebidos como resultado de consultoria do BNDES. Parte desses indicadores ainda se encontra em processo de construção (peças 21, 23 e 82) .
Segundo a publicação Objetivos Estratégicos e Indicadores de Desempenho do TCU, Key Performance Indicator (KPI) são indicadores de desempenho empregados para identificar o alcance dos objetivos estratégicos da organização, permitindo a gestores anteciparem a tomada de decisão por meio de medidas corretivas que visam contornar os desvios encontrados e promover ações de melhoria contínua, podendo, em alguns casos, inclusive, culminar na mudança do próprio planejamento estratégico.
Avalia-se, como consequência da falta de indicadores no momento oportuno à tomada de decisão, a dificuldade de mensuração do cumprimento de metas e objetivos e da consequente avaliação e correção de erros na consecução dos objetivos do FGTS, o que o afasta o Fundo das boas práticas de governança.
Em face do que foi levantado, considera-se pertinente propor recomendação no sentido de aprimorar as informações gerenciais disponibilizadas ao CCFGTS. Para tanto, entende-se importante que o Conselho estabeleça, mediante resolução, as seguintes incumbências à CEF: apresentar mensalmente ao Conselho Curador relatórios gerenciais do FGTS e indicadores estratégicos e disponibilizar ao Conselho Curador uma apresentação dos resultados do FGTS, com periodicidade semestral ou inferior, acompanhada de relatório de administração e de relatório de análise de desempenho.
No mesmo sentido, deve-se, em acréscimo, recomendar à CEF aprimorar o Canal do FGTS adotando as seguintes ações: incluir no Canal do FGTS relatórios gerenciais mensais, indicadores estratégicos e apresentação de resultados, com periodicidade semestral ou inferior, acompanhada de relatório de administração e de relatório de análise de desempenho.
Considera-se que o aprimoramento das informações gerenciais disponibilizadas aos membros do Conselho e do Canal do FGTS propiciarão a melhoria do embasamento das suas decisões, contribuindo para o aperfeiçoamento da governança do Fundo. 
A suficiência e adequação dos indicadores de desempenho existentes é avaliada com maior detalhamento no Capítulo 5, que trata da estrutura de monitoramento e avaliação instituída. 
3.1.3 Processo administrativo estruturado para apoio às decisões 
Outra constatação da presente fiscalização foi que as pautas das reuniões do Conselho Curador, os documentos utilizados como apoio às decisões e as respectivas atas são arquivados na Secretaria Executiva do CCFGTS, mas não compunham processos administrativos (vide Ofício SEI 1969/2021/ME, peça 14, p. 3) . No âmbito do GAP, eram autuados processos administrativos no Sistema Eletrônico de Informações (SEI) do Ministério da Economia apenas quando havia necessidade de formalização de consulta jurídica ou quando havia solicitação de informações e elementos de parte de áreas técnicas (do agente operador, ou do gestor da aplicação, por exemplo) para fundamentar as discussões e subsidiar as deliberações do CCFGTS.
Contudo, os membros do GAP e os conselheiros que não são servidores do Ministério da Economia não tinham acesso ao sistema SEI (a Secretaria Executiva se encarregava de encaminhar aos conselheiros e membros do GAP os documentos do processo administrativo considerados mais relevantes) . 
Essa falta de constituição de um processo administrativo onde constasse toda a documentação e que ficasse disponível para os membros do GAP e do CCFGTS constituía-se em um fator adicional a dificultar um melhor embasamento das decisões do CCFGTS, 
Tal limitação da sistemática de documentação das discussões e decisões tomadas foi alterada a partir de maio de 2021, depois de iniciada a auditoria, com a criação de uma unidade específica no âmbito do SEI do Ministério da Economia, para que os membros do CCFGTS pudessem acessar a documentação, assinar os votos, as atas e o Presidente firmar as resoluções aprovadas, conforme informado nos comentários dos gestores (peça 74, itens 7 a 9) . 
A constituição de um processo administrativo de onde possa se extrair instruções, pareceres e todos os demais documentos necessários à tomada de decisões por parte do CCFGTS deverá permitir um embasamento mais robusto a essas deliberações.
Digno de nota que essa questão também está sendo tratada no capítulo seguinte, a enfocar mais especificamente os prejuízos que a ausência de um processo estruturado de documentação das análises desenvolvidas e decisões adotadas acarreta para a transparência das ações desenvolvidas para a sociedade.
4. Impactos da Lei 13.932/2019 sobre a Transparência, Eficiência e Relações do FGTS
O presente capítulo discorre sobre a investigação da segunda questão de auditoria, que procura responder se as modificações legais trazidas pela Lei 13.932/2019, possibilitaram a ampliação da transparência, da eficiência operacional e da relação do FGTS com os principais agentes interessados. 
O subtítulo seguinte descreve as constatações decorrentes da investigação. Como a presente questão examina dimensões de desempenho variadas, excepcionalmente, optou-se por apresentar as análises em subseções próprias, de modo a facilitar a sua compreensão. 
4.1 As alterações legislativas não foram plenamente implementadas e o resultado almejado não foi totalmente alcançado
A não implementação plena das alterações da Lei 13.932/2019 ainda impede o alcance e ampliação da transparência, da participação social e da eficiência operacional do FGTS almejada. Segundo o que foi levantado, a implantação do FGTS Digital ainda não foi concluída; as informações gerenciais disponibilizadas ao Conselho Curador ainda não contemplam plenamente as alterações trazidas na Resolução 948/2019; e não houve a especificação de serviços de suporte à gestão e operação a serem contratados pela Secretaria Executiva. Também não existia um sistema para a adequada documentação das análises e decisões do CCFGTS, mas com a nova sistemática de instituição de um processo administrativo no SEI, adotada a partir de maio de 2021, conforme mencionado anteriormente, essa situação foi solucionada.
4.1.1 Implantação do FGTS Digital
Com a modificação legal promovida pela Lei 13.932/2019, o art. 17 da Lei 8.036/1990 passou a estabelecer que caberá ao Poder Executivo assegurar a prestação de serviços digitais aos trabalhadores e aos empregadores. Discutido no âmbito do Conselho Curador do FGTS e aprovado pela Resolução CCFGTS 926/2019, de 28/5/2019 (peça 57) , o sistema, denominado FGTS Digital, tem como objetivo aperfeiçoar a arrecadação, a prestação de informações aos trabalhadores e aos empregadores, a fiscalização, a apuração, o lançamento e a cobrança dos recursos do FGTS. 
A partir de análises desenvolvidas com base em documentação solicitada aos gestores e em entrevistas realizadas, verificou-se que o sistema de serviços digitais a trabalhadores e empregadores, a que se refere o art. 17 da Lei 8.036/1990 (FGTS Digital) , ainda se encontra em fase de implantação.
A aludida Resolução incumbiu à Subsecretaria de Inspeção do Trabalho (SIT) do Ministério da Economia a elaboração de estudo técnico preliminar da contratação e o respectivo termo de referência. Para tanto, a CEF, como agente operador, deveria disponibilizar, até 14/6/2019, todos os dados e informações requeridos para elaboração do termo de referência, incluindo as especificações para integração da plataforma FGTS Digital com seus sistemas informatizados referentes ao FGTS e à Contribuição Social. 
A Procuradoria-Geral da Fazenda Nacional (PGFN) colaborou na especificação e acompanha o desenvolvimento do sistema nas funcionalidades e módulos que dizem respeito a sua atividade finalística. Ao final do processo licitatório, a construção da aplicação foi adjudicada ao contratado Serpro.
Aos trabalhadores, está previsto que o sistema contemple a prestação de informações sobre seus créditos perante o FGTS e o acionamento imediato da inspeção do trabalho em caso de inadimplemento do empregador, de forma que seja possível acompanhar a evolução de eventuais cobranças administrativas e judiciais dos valores não recolhidos.
No que tange aos empregadores, o sistema de serviços digitais deverá facilitar e desburocratizar o cumprimento de suas obrigações perante o Fundo, incluídos a geração de guias, o parcelamento de débitos, a emissão sem ônus do Certificado de Regularidade do FGTS e a realização de procedimentos de restituição e compensação. 
Questionados por ofício quanto ao andamento do desenvolvimento e da implantação do sistema, a SIT e a PGFN se manifestaram por meio da Nota Informativa SEI 34531/2020/ME, e da Nota SEI 4, respectivamente, anexas ao Ofício SEI 1.969/2021 - ME (peça 14) , dando conta de que o serviço digital se encontra em estágio de implantação, em que foram desenvolvidos protótipos de alguns módulos/sistemas que compõem a Release 01, os quais foram testados e revisados e estão em fase de homologação. 
O próximo objetivo é finalizar as definições e especificações dos serviços e/ou funcionalidades que farão parte da Release 02. A implementação da primeira versão dos módulos de parcelamento e restituição está prevista para outubro de 2021. 
No âmbito da PGFN, ainda em 2021, pretende-se definir regras de negócios, especificar, homologar e colocar em produção serviços de integração entre sistemas CEF e PGFN, que permitam a emissão de Certificado de Regularidade de FGTS, a exigência do pagamento de valores do devedor do FGTS; assim como, os serviços da Secretaria do Trabalho (STRAB) e PGFN, que permitam, entre outras funcionalidades, consultar a identificação e a evolução dos créditos do FGTS inscritos na dívida ativa, a geração de guias de pagamento relativas a esses créditos e a revisão e visualização de processos administrativos visando operacionalização de procedimentos de restituição/compensação, revisão e ou retificação de débitos. 
Os servidores da SIT e da PGFN realizaram um painel para apresentar informações a respeito do FGTS Digital para a equipe de auditoria. A apresentação trouxe maiores detalhes do projeto em andamento, revelando que, de março a dezembro de 2020, foram realizadas a especificação do sistema e a construção do Release 01, que tratava do domicílio trabalhista eletrônico, criado pela Medida Provisória (MP) 905/2019, a qual não foi convertida em lei, o que impedirá o emprego desse módulo do sistema. O trabalho foi realizado remotamente por Serpro, SIT, PGFN, mediante reuniões diárias, com marcos de entrega semanais e pontos de controle para a atualização de informações com a Secretaria de Trabalho e com a Coordenação-Geral de Fiscalização do Trabalho para acompanharem o projeto.
Os gestores responsáveis pelo gerenciamento do projeto FGTS Digital (SIT/PGFN) esclareceram, durante a apresentação do painel, que a implantação do sistema se encontrava a termo, tendo sido definido na Resolução CCFGTS 948/2019 (peça 21) , o prazo de entrega para dezembro de 2020, o que fora consignado no contrato 43/2019, celebrado entre o Ministério da Economia e o Serpro. Contudo, o contrato foi objeto de termo aditivo 120/20, o qual estendeu a execução contratual até dezembro de 2021, e este novo prazo consta da Resolução 990/2020, de 15/12/2020, que atualizou a Resolução 948/2019 (peça 76) .
	Foram observados os seguintes marcos de desenvolvimento do sistema:
Quadro 2 - Etapas concluídas no Desenvolvimento do FGTS Digital
	Mês/ano
	Etapa concluída

	Set/2020
	Validação do Release 01

	Out/2020
	Testes de usabilidade, pesquisa da experiência do usuário (UX) com um grupo de empresas que participam do eSocial, mapeamento da problemática do processo atual, tanto do ponto de vista das empresas quanto da fiscalização, e imersão MVP (minimum viable product) 

	Nov/2020
	Homologação do Release 01 (referente ao domicílio trabalhista eletrônico) e definições negociais com a CEF para integração

	Dez/2020
	Construção do Release 2, considerado a parte principal do FGTS Digital, e a provação de recursos para 2021

	Fev/2021
	Definições do modelo PIX (forma de pagamento iniciada em novembro/2020 no Brasil) 

	Mar/2021
	Validação funcional do Release 02, com realização de testes operacionais com as empresas e órgãos envolvidos

	Fonte: painel apresentado pela SIT e PGFN.
Os próximos marcos previstos são:
Quadro 3 - Próximas etapas do desenvolvimento do FGTS Digital
	Data
	Próximas etapas

	16/4/2021
	Conclusão do Release 02 e início da construção do Release 03

	21/5/2021
	Integrações com o eSocial, com os sistemas da CEF e com o PIX

	31/5/2021
	Início da produção restrita (limitada a um número reduzido de empresas, utilizando as informações de base do eSocial) 

	24/5 a 15/6/2021
	Homologação do Release 02

	18/6/2021
	Conclusão do Release 03

	21/6 a 9/7/2021
	Homologação do Release 03

	16/6/2021 (por 45 dias) 
	Produção limitada (disponibilização do FGTS Digital para uso das funcionalidades que estiverem construídas, restritas a interface com o empregador) 

Fonte: painel apresentado pela SIT e PGFN.
Segundo apresentado pelos gestores da SIT na apresentação do painel, uma das premissas do FGTS Digital é a de que sua implantação deve ser segura, isto é, somente entrará em produção se efetivamente os testes comprovarem que o sistema está pronto para iniciar a operação. Nesse sentido, está previsto para que as empresas dos grupos 1, 2 e 3 do eSocial (de grande, médio e pequeno portes, respectivamente) comecem utilizando o sistema em versão de teste, a partir de agosto de 2021. Nessa ocasião, a arrecadação já deverá ocorrer via FGTS Digital para as empresas dos grupos 1 (cerca de treze mil empresas) , 2 (cerca de um milhão de empresas) e 3 (aproximadamente três milhões de empresas) , de um total de dezenove milhões de empresas. As demais deverão ser contempladas em um segundo momento.
Ainda que a implementação esteja se dando dentro do novo cronograma definido, vale explorar os benefícios que serão auferidos quando da implementação da aplicação e que, portanto, estão sendo deixados de ser usufruídos desde o final de 2020, prazo para conclusão originalmente definido.
Conforme informações prestadas pelos órgãos envolvidos, dentro dos processos da Subsecretaria de Inspeção do Trabalho, o FGTS Digital deverá aperfeiçoar o acesso à informação; a verificação da base do valor devido; a apuração tempestiva dos débitos (que hoje leva em torno de 120 dias e passará a levar cerca de 2 dias) ; o alcance a todas as empresas nas ações de fiscalização (que passará de 46 mil empresas alcançadas em 2019 para toda a base, de aproximadamente 4 milhões de empresas) ; o acompanhamento da arrecadação; o acompanhamento das contas vinculadas; o acompanhamento dos subprocessos de apuração e a gestão da plataforma, atualmente realizada pelo Agente Operador. 
Para o CCFGTS, o FGTS Digital poderá disponibilizar informações de arrecadação em tempo real, por meio de painéis gerenciais, possibilitando agilidade no processo decisório.
Ademais, a implementação do FGTS Digital poderá tornar os órgãos fiscalizadores (SIT e PGFN) independentes do agente operador no acesso às informações de arrecadação do Fundo, contando com dados em tempo real.
Por fim, vale acrescentar que a implantação do FGTS digital concretiza objetivos estratégicos previstos na Resolução 948/2019 (peça 21) , que aprova o Planejamento Estratégico do FGTS para o período de 2020 a 2030. Especificamente o objetivo relacionado à dimensão Sustentabilidade Financeira, a saber, expansão da arrecadação: diminuir a evasão e atrair contribuições extras.
Não obstante, estando a implantação do FGTS Digital em andamento, já com novo cronograma, não se vislumbra proposta de determinação ou recomendação relativa ao mesmo. Propõe-se o registro em ata para que a SecexFinanças, ao monitorar os demais encaminhamentos deste processo, acompanhe também a implantação do FGTS Digital.
4.1.2 Especificação de serviço de suporte à gestão e à operação
Constatou-se, no âmbito da presente auditoria, que não foi realizada a especificação dos serviços de suporte à gestão e à operação do FGTS, medida inserida no contexto do Fundo mediante alteração legislativa recente para promover a estruturação profissional e a independência do Fundo. 
A ausência de contratação dos serviços foi mencionada acima nos itens 69 e 70.
Os aludidos serviços foram incluídos no art. 5º, §4º, da Lei 8.036/1990 - que estabelece que compete ao Conselho Curador especificar os serviços de suporte à gestão e à operação que poderão ser contratados pela Secretaria Executiva -, cabendo ainda ao Conselho Curador aprovar o montante destinado a tal finalidade no orçamento anual.
É importante esclarecer que, atualmente, o CCFGTS não possui efetivo próprio de pessoal qualificado para analisar as informações enviadas pelo agente operador e pelo gestor de aplicação que possam subsidiar a tomada de decisão. Tampouco o Fundo possui contratados para tanto. 
Conforme foi informado pelo CCFGTS no Ofício SEI 1.969/2021 (peça 14, p. 3) , não houve ainda especificação dos serviços de suporte à gestão e à operação do CCFGTS. Em seus comentários, a Secretaria-Executiva do Conselho Curador informou que a especificação se encontra em avaliação.
Em entrevista realizada na etapa de execução da auditoria o Secretário Executivo esclareceu que ainda não havia ocorrido a discussão do assunto pelo Conselho Curador por conta do contexto epidemiológico que se instalou em razão do Coronavírus. A situação exigiu do CCFGTS o atendimento urgente de demandas atinentes ao caso, sobretudo quanto a saques para socorro emergencial dos beneficiários do Fundo atingidos pela crise decorrente da pandemia. Ou seja, foi necessária a redefinição de prioridades, deixando-se de lado alguns assuntos relativos à alteração legislativa da Lei 8.036/1990.
A postergação da implementação desses mecanismos de suporte à gestão traz como consequência imediata o prolongamento de uma sistemática de atuação carente de uma estrutura de apoio ao processo decisório que se aproxime das boas práticas de governança.
Ante a situação encontrada, propõe-se determinar ao CCFGTS que especifique os serviços de suporte à gestão e à operação que poderão ser contratados pela Secretaria Executiva com recursos do FGTS, conforme previsto no artigo 5º, § 4º, da Lei 8.036/1990. Propõe-se ainda recomendar ao CCFGTS que adote medidas visando à contratação pela Secretaria Executiva de serviços de suporte à gestão e à operação do CCFGTS, conforme as necessidades identificadas. 
Entende-se que a utilização da faculdade prevista pela Lei 13.932/2019 que permite ao CCFGTS a contratação de serviços de suporte à gestão e à operação, desde que exercida nos exatos limites de sua necessidade, possibilitará aprimorar seus mecanismos de governança, contribuindo para sua maior independência em relação aos demais atores do sistema FGTS.
4.1.3 Definição de limites máximos para as despesas do FGTS
Em outro ponto, a Lei 13.932/2019 acrescentou às competências do CCFGTS a estipulação de limite máximo para os custos e despesas incorridos pelo FGTS. Nos termos do art. 5º, § 7º, da Lei 8.036/1990, tal limite não poderá ser superior a 0,04% do valor dos ativos do FGTS ao final do exercício anterior. Nos termos do art. 5º, § 3º, do mesmo marco legal, 'os custos e despesas incorridos pelo FGTS não poderão superar limite a ser estabelecido pelo Conselho Curador, o qual observará, no mínimo, os custos por atividades, os ganhos de escala e produtividade, os avanços tecnológicos e a remuneração praticada por outros fundos no mercado de capitais, excluídos da base de cálculo aqueles cuja administradora receba remuneração específica', e incluirão as despesas especificadas nos incisos I a IV do referido § 3º.
Os incisos I a IV do § 3º mencionam os serviços de fiscalização, as atividades de arrecadação, de cobrança administrativa e de emissão de certidões (I) , os serviços de cobrança judicial dos créditos inscritos em dívida ativa (II) , os serviços contratados pela Secretaria Executiva para suporte às ações e decisões do Conselho Curador e do Comitê de Auditoria e Riscos, bem como os valores despendidos com terceiros (III) , e a capacitação dos gestores (IV) .
Apesar da previsão do citado art. 5º, § 3º, o CCFGTS não estipulou expressamente um limite máximo para os custos e despesas incorridos pelo FGTS.
Sendo assim, entende-se pertinente que o Tribunal determine a adoção de medidas que permitam a definição expressa de um limite máximo para os custos e despesas do FGTS, conforme objetivamente estabelecido no art. 5º, § 3º, da Lei 8.036/1990.
A adoção dessa medida deverá contribuir para a eficiência operacional das atividades necessárias ao funcionamento do Fundo.
4.1.4 Canais de comunicação com as partes interessadas
Ao se examinar as relações do FGTS com os principais agentes envolvidos, considerou-se importante verificar se foram estabelecidos canais de comunicação com as diferentes partes interessadas, considerando as possibilidades de acesso dessas partes. No que diz respeito aos mecanismos de comunicação, observou-se que o Fundo não dispõe de canais próprios de comunicação. 
Segundo consta do Referencial Básico de Governança Aplicável a Órgãos e Entidades da Administração Pública do Tribunal de Contas da União (Item E1.1) , o órgão de governança deverá 'estabelecer e divulgar canais de comunicação com as diferentes partes interessadas e assegurar sua efetividade, consideradas as características e possibilidades de acesso de cada público-alvo'.  
As informações levantadas dão conta de que o Conselho Curador do Fundo não instituiu mecanismos próprios de comunicação com o conjunto de atores interessados e envolvidos com a operacionalização do FGTS. Conforme item 'i' do Ofício SEI 1.969/2021 (peça 14, p.3) , o CCFGTS faz uso de instrumentos e canais de Ouvidoria aplicáveis às unidades do Ministério da Economia. No âmbito operacional, a CEF, agente operador, dispõe de 'Fale Conosco' para registros de dúvidas, reclamações, sugestões, elogios, pedidos de informação e negociação de dívidas, além de um canal específico para denúncias.
O FGTS é um sistema que conta com numerosos órgãos participantes e outros stakeholders. O Conselho Curador, em específico, não possui estrutura própria, contando com o apoio do Grupo de Apoio Permanente (GAP) e da Secretaria Executiva, os quais têm estruturas enxutas, apoiando técnica e administrativamente o funcionamento do Conselho.
Por não possuir estrutura organizacional própria, é razoável admitir que o Fundo compartilhe de mecanismos de comunicação de entidades que compõem o sistema FGTS, adotando os instrumentos e canais de Ouvidoria do Ministério da Economia e, no ambiente operacional, fazendo uso do Fale Conosco da CEF para registro de dúvidas, reclamações, sugestões, elogios, pedidos de informação e negociação de dívidas, além de um canal específico para denúncias.
Nesse sentido, contar com o sistema que o agente operador já possui para atender seus usuários, mormente empregados e empregadores, é o canal natural para se estabelecer essa comunicação. Consequentemente, não se considera necessário efetuar uma recomendação em relação à ausência de canal próprio de comunicação do CCFGTS.
4.1.5 Documentação das análises e decisões
As análises desenvolvidas com base na documentação levantada sobre o tema e a partir das entrevistas realizadas durante os trabalhos de campo evidenciaram que CCFGTS não dispunha de mecanismo de registro eletrônico do fluxo de trabalho culminando nas decisões. Eventualmente, era utilizado o Sistema Eletrônico de Informações (SEI) , do Ministério da Economia, ao qual somente os conselheiros representantes do governo tinham acesso. Contudo, o Conselho registra e publica suas decisões no DOU e em seu sítio eletrônico.
Esse tema foi analisado acima no subtítulo '3.1.3 Processo administrativo estruturado para apoio às decisões' em relação ao embasamento técnico das decisões do CCFGTS, sendo ora analisado em relação à transparência.
O Referencial de Controle de Políticas Públicas disciplina em seu item 6.5.3 que o órgão de governança deverá implementar instrumentos de accountability com vistas a garantir a transparência de decisões e ações, tomadas no âmbito do Conselho, bem como de seus efeitos. 
O dispositivo da publicação de boas práticas fragmenta o item em dois subitens de interesse da questão:
6.6.3.1 Registrar e publicar as decisões tomadas e os dados (p. ex. indicadores, contexto, cenários) que as subsidiaram.
6.5.3.2 Estabelecer mecanismos de supervisão e controle (p. ex. ouvidoria, denúncia, representação) .
A Coordenação de Acompanhamento Técnico Operacional do Conselho Curador do FGTS do Ministério da Economia manifestou, mediante item 'h' do Ofício SEI 1.969/2021 (peça 14, p. 3) , que o site do FGTS disponibiliza para a sociedade informações do Fundo a partir de 1995. São fornecidas informações como as contratações realizadas, que podem ser detalhadas por área, modalidade, programa, UF, município, entre outros; a execução orçamentária, demonstrando o orçamento inicial e final para cada exercício; os valores com os descontos dos programas habitacionais; e as informações detalhadas de todas as modalidades de saques do FGTS desde 1997.
São disponibilizadas também as resoluções aprovadas pelo CCFGTS, que são ainda publicadas no DOU, mantendo-se arquivos de vídeos nos casos de reuniões gravadas. No que diz respeito às reuniões, as informações também se encontram disponíveis no sítio do FGTS na Internet.  Conforme já mencionado no mesmo expediente, os gestores informaram ainda que, para o exercício de 2021, existe a intenção de promover uma mudança de sistemática, com a previsão de serem constituídos processos administrativos para cada reunião do Conselho Curador
Tendo herdado a atribuição anteriormente incumbida ao extinto Ministério do Trabalho, que apoiava as reuniões do Fundo, a Secretaria de Gestão de Fundos do Ministério da Economia não conta com estrutura própria de sistemas para atender o FGTS. Faz uso do SEI, sistema adotado pelo Poder Executivo e cujo acesso era restrito aos agentes públicos lotados nos órgãos governamentais.
Esta sistemática que vinha sendo adotada inviabilizava o acesso aos processos de interesse do FGTS por quem atua no Fundo, mas não possuía credencial para acessar o SEI. O CCFGTS e estruturas de apoio careciam, portanto, de sistema de gestão documental capaz de manter o registro dos documentos que compõem determinado processo, com fluxo de trabalho e funcionalidades que se revestissem de requisitos como digitalização documental, segurança da informação, inviolabilidade do conteúdo, acessibilidade remota e simultânea, armazenamento seguro e assinatura eletrônica.
Apesar de as práticas adotadas pelo gestor demonstrarem preocupação em atender requisitos de transparência, era imperioso observar que o CCFGTS e os órgãos que o apoiam, por não possuírem sistema próprio que registrasse o fluxo de trabalho e os documentos que subsidiam a tomada de decisão do colegiado, estavam em dissonância com os instrumentos de accountability preconizados pelas boas práticas de governança, a exemplo das divulgadas no Referencial de Controle de Políticas Públicas deste Tribunal. Essas boas práticas requerem, dentre os itens de verificação, que as decisões tomadas e os dados (p.ex. indicadores, contexto, cenários) que as subsidiaram sejam registrados e tornados públicos. Portanto, fazia-se necessário que o CCFGTS adotasse nova sistemática que permitisse o registro da documentação de forma orgânica e que possibilitasse o acesso por todos os membros do CCFGTS. 
A consequência de um fluxo de trabalho indefinido, que não sistematiza a adequada documentação das ações adotadas por cada envolvido no processo, da discussão das pautas e do processo de tomada de decisão não garantem a necessária transparência das decisões e ações tomadas, bem como da documentação que as embasou. 
Contudo, conforme mencionado anteriormente, foi informado nos comentários dos gestores constantes na peça 74, itens 7 a 9, que já foi iniciada nova sistemática de registro e tramitação do fluxo de trabalho do Conselho a partir de maio de 2021, com a abertura de uma unidade no sistema SEI para a inclusão  de todas as peças relativas às decisões do CCFGTS, as quais podem ser acessadas pelos membros do CCFGTS, que lhes possibilita assinar seus votos e as atas e, ao Presidente assinar as resoluções do Conselho. 
Observa-se que a boa prática de adoção de mecanismos de registro do fluxo de trabalho, sobretudo em formato digital, confere ao processo transparência, maior segurança da informação, rapidez no trâmite, aumento de produtividade e eficiência operacional e armazenamento confiável dos documentos. Permite ainda que vários atores no entorno do CCFGTS tenham acesso em tempo real ao mesmo processo. Possibilita também o registro das ações e pode impedir a retirada de documentos que foram autuados por terceiros. 
Propõe-se o registro em ata para que a SecexFinanças, ao monitorar os demais encaminhamentos deste processo, acompanhe também o pleno funcionamento da sistemática de constituição de processo no sistema SEI para registro do fluxo de trabalho do CCFGTS.
5. Estrutura de Monitoramento e Avaliação de Programas
O presente capítulo discorre sobre a investigação da terceira questão de auditoria, que buscou responder se as estruturas de monitoramento e avaliação dos programas financiados pelo FGTS estão institucionalizadas de modo a possibilitar que o Conselho Curador acompanhe e avalie os ganhos sociais e o desempenho financeiro, bem como adote as medidas saneadoras conforme se mostre necessário.
5.1 Há carência de indicadores e de metas estabelecidas
As evidências colhidas e analisadas durante a auditoria demonstraram que existe uma estrutura de monitoramento e prestação de informações a respeito da gestão de recursos do FGTS; no entanto, há carência de indicadores de desempenho e não há o estabelecimento de metas por todos os agentes relacionados à atuação do FGTS para fins de avaliação dos programas executados.
O documento técnico do TCU, intitulado Técnica de Auditoria - Indicadores de Desempenho e Mapa de Produtos, assevera que o uso de indicadores de desempenho constitui ferramenta para gerenciamento dos resultados alcançados na administração dos recursos disponíveis à entidade. Os indicadores de desempenho mensuram de forma quantitativa ou qualitativa diversas variáveis de desempenho.
O documento acrescenta que a análise de indicadores de desempenho pressupõe o estabelecimento de metas, de modo que os resultados dos indicadores mostrem se os esforços empenhados na gestão tiveram o condão de atingir ou aproximar dos objetivos traçados. O simples número isolado do índice calculado não fornece conclusões suficientes para mostrar se a administração dos insumos utilizados se conforma com uma boa ou má gestão.
Assim, percebe-se que a análise de indicadores é necessariamente comparativa, o que ocorre não somente em relação às metas previamente definidas, mas também quanto aos próprios indicadores quando comparados em determinada série histórica, de forma que possam ser avaliadas variáveis como custos, quantidade e qualidade. Além disso, a análise de indicadores auxilia no processo de tomada de decisão para a construção de medidas necessárias à correção de eventuais desvios e gargalos presentes no processo operacional.
Os indicadores normalmente se relacionam às quatro dimensões tradicionalmente analisadas nas auditorias de natureza operacional, quais sejam, economicidade (minimização dos custos sem comprometimento dos padrões de qualidade) , eficiência (relação entre os produtos gerados e os insumos utilizados) , eficácia (grau de alcance das metas programas para certo período de tempo) , e efetividade (avaliação dos impactos das ações adotadas) .
A própria lei que regula o FGTS (Lei 8.036/1990) , em seu art. 5º, inciso II reforça a importância do monitoramento e da avaliação dos programas financiados pelo FGTS, ao estabelecer que o Conselho Curador deve acompanhar e avaliar a gestão econômica e financeira dos recursos e os ganhos sociais e o desempenho dos programas aprovados. Somente esse monitoramento pode viabilizar que o Conselho Curador adote as providências cabíveis para correção de atos e fatos do gestor da aplicação e do agente operador que, eventualmente, prejudiquem o desempenho e o cumprimento das finalidades no que concerne aos recursos do FGTS, conforme prevê o inciso V do mencionado artigo.
O Conselho Curador, por meio da Resolução 515/2006, definiu as informações gerenciais a serem prestadas pelos principais atores que atuam direta ou indiretamente na governança do FGTS, de forma a poder acompanhar o desempenho desses órgãos e entidades: agente operador (Caixa Econômica Federal) , gestor de aplicação (Ministério do Desenvolvimento Regional) , Procuradoria-Geral da Fazenda Nacional (PGFN) , Secretaria de Inspeção do Trabalho (SIT) e Secretaria Executiva do Fundo (peça 23) .
O conteúdo da Resolução 515/2006 foi alterado pela Resolução 851/2017. Em caráter exemplificativo, considerando a versão consolidada da norma, podem ser citados os orçamentos financeiro e operacional que devem ser compartilhados pelo gestor de aplicação (Ministério do Desenvolvimento Regional) , e a correspondente execução dos referidos orçamentos. Já o agente operador deve informar o valor desembolsado por área e programa de aplicação, e os valores recolhidos às contas vinculadas e a discriminação dos saques efetuados. A SIT deve informar a quantidade de empresas e empregados abrangidos pela atividade fiscalizadora. A PGFN, por sua vez, deverá fornecer os montantes inscritos e recuperados da dívida ativa. A Secretaria Executiva deve fornecer as informações quanto às recomendações e determinações dos órgãos de controle e sobre projetos de lei que tenham impacto na administração do Fundo.
Segundo consta do mesmo normativo, as informações geradas pelo Gestor de Aplicação, pela SIT e pela PGFN deverão ser repassadas à Secretaria Executiva do CCFGTS, para posterior envio à Caixa Econômica Federal, com vistas à publicação em meio eletrônico a cada trimestre, pelo menos. Tais informações devem ser apresentadas ao GAP semestralmente e anualmente ao Conselho Curador para fins de deliberação do relatório de gestão do FGTS.
A própria Resolução 515/2006 trata da apresentação de indicadores de desempenho sem, todavia, estabelecer nas informações e dados a fornecer quais seriam os índices a serem mensurados.
Um dos instrumentos para a divulgação dos resultados das ações empreendidas é o Relatório de Gestão do FGTS. Ao consultar o Relatório de Gestão relativo ao exercício financeiro de 2019 (peça 45) , verifica-se que, embora haja um capítulo dedicado aos resultados e desempenho da gestão (Capítulo 5) , há uma carência no que diz respeito a indicadores de avaliação de resultados e a informações sobre metas estabelecidas na aplicação dos recursos administrados. Foram percebidos alguns poucos indicadores, como o que reflete o crescimento da carteira de dívida ativa do FGTS (peça 45, p. 73) , e algumas poucas metas quanto ao setor de habitação, conforme explicado nos itens 176 a 178 do presente relatório.
As informações apresentadas também não trazem conclusões acerca da evolução das ações executadas e dos produtos gerados, estando evidenciadas, por vezes, tão somente em alguns quadros-síntese com curta série histórica.
As informações do gestor de aplicação consistem na execução dos recursos das áreas de aplicação (habitação, saneamento e infraestrutura) , sendo que este foi o único ator da governança do FGTS que apresentou metas referentes a seu papel de atuação, em que pese a impossibilidade, por exemplo, de verificar se os produtos gerados estão adequados ao volume de recursos aplicados, ante a falta de indicadores para a referida análise.
Para habitação, são fornecidas as comparações dos valores orçados com aqueles devidamente executados, considerando as faixas de renda das famílias atendidas nos programas para facilitação do acesso à moradia, os descontos que caracterizam crédito subsidiado, entre outras informações (peça 45, p. 35-40) . Há menção de duas metas nesta área, quais sejam, postos de trabalho gerados na execução dos projetos e número de famílias atendidas, tendo havido a superação de tais metas em 2019. 
A meta de empregos gerados foi estabelecida em 1.319.588 postos e a de unidades habitacionais em 498.531 famílias atendidas. Conforme resultados, o número de empregos gerados foi 30% superior à meta estipulada, ao passo que o número de unidades habitacionais foi 14% acima da meta definida.
	Figura 2 - Resultados dos indicadores de postos de trabalho gerados e famílias atendidas - 2019
Fonte: Relatório de Gestão FGTS 2019.
Contudo, os dados mostrados não evidenciam, por exemplo, a evolução histórica do número famílias atendidas, e tampouco o custo para construção de cada unidade habitacional, de forma a se verificar as dimensões de eficiência e economicidade dos produtos gerados.
No que tange ao saneamento, o Relatório de Gestão mostra, por exemplo, a discriminação das propostas e dos valores correspondentes conforme a natureza do projeto desenvolvido (abastecimento de água, esgotamento sanitário, manejo de resíduos etc.) , e as metas do Programa Saneamento para Todos no exercício de 2019, as quais foram abaixo do traçado para o ano (peça 45, p. 41-49) .
Na infraestrutura, o Relatório de Gestão de 2019 evidencia os números das propostas em análise, das propostas selecionadas, das operações contratadas e em execução, da divisão das propostas pelas unidades da Federação, do detalhamento das obras concluídas e paralisadas e dos montantes dos valores financiados dos projetos envolvidos na área.
Da mesma forma que verificado no que foi relatado sobre os resultados da área de habitação, as áreas de saneamento e infraestrutura não demonstram os custos de geração dos produtos, de forma que seja possível avaliar se a quantidade de produto gerado se alinha à quantidade de insumos utilizados, expressando, por exemplo, se está havendo eficiência nas operações. Tais custos poderiam ser expressos, por exemplo, nos valores financiados em cada projeto executado, possibilitando assim comparar se há alguma discrepância do número de unidades produzidas em projetos com o mesmo montante de recursos.
Também se mostrou ausente a discriminação dos agentes financeiros que tomaram os recursos do Fundo para fins de aplicação e das construtoras responsáveis pela execução dos projetos, assim como a distribuição dos recursos pelas regiões do Brasil.
Observa-se que, em relação aos resultados do gestor de aplicação, embora tenham sido estabelecidas algumas metas de desempenho quanto à aplicação dos recursos, foi percebida a ausência de indicadores que permitissem avaliar o grau de alcance de tais metas (dimensão da eficácia) , sendo que as informações dos resultados estão prestadas apenas em tabelas e gráficos sem qualquer análise mais profunda de seu conteúdo, como análises de tendências, riscos, desvios e fragilidades.
Outro instrumento que pode ser utilizado para a divulgação de indicadores de gestão é o Canal do FGTS. Apresentado pela CEF no âmbito da presente auditoria como o portal que agrupa as informações gerenciais do Fundo, o Canal do FGTS apresenta informações acerca dos resultados das aplicações de recursos, como pesquisa de satisfação com adquirentes de habitações construídas. Também são apresentadas informações sobre a execução financeiro-orçamentária, os desembolsos, os descontos aplicados e a arrecadação, bem como demonstrativos financeiros anuais.
Observa-se, assim, que o agente operador fornece indicadores de resultado basicamente pautados na qualidade da entrega e indicadores financeiros extemporâneos, sem que se atente para indicadores focados em eficiência operacional, produtividade e outros indicadores de resultado.
É possível notar, portanto, que o portal não contempla ainda indicadores apresentados em tempo real ou em prazo tal que permita a tempestiva tomada de decisão pelo Conselho. Atualmente, os conselheiros têm acesso apenas a uma fotografia da situação do exercício anterior do Fundo.
Figura 3 - Causas e efeitos da omissão de metas e indicadores
Fonte: elaboração própria
Em suma, em que pese a apresentação dos resultados do FGTS no relatório de gestão divulgado a cada exercício, resta claro que os resultados não estão, de forma geral, acompanhados de indicadores e metas adequados. 
Conforme o documento elaborado pelo Tribunal de Contas da União intitulado Técnica de Indicadores de Desempenho para Auditorias (Portaria Segecex 33/2010) , o indicador de desempenho representa um número, porcentagem ou razão que mede certo aspecto de desempenho com o objetivo de comparar com alguma meta pré-estabelecida.
A economicidade mede o custo dos insumos e os recursos alocados para atividade. A eficácia mede o alcance de metas de entrega de bens e serviços. A eficiência mede a relação da quantidade e custo dos produtos gerados. A efetividade mede o alcance dos objetivos finalísticos, traduzidos na resolução de problemas sociais. 
A ausência de consideração dos custos dos produtos gerados não permite, por exemplo, mensurar a eficiência. Não se sabe também o impacto da política de habitação na redução do déficit habitacional por região do Brasil, variável que demonstraria a efetividade da política pública.
Ressalta-se que, por meio da Resolução 948/2019 do Conselho Curador (peça 76) , foram estabelecidas as diretrizes do Planejamento Estratégico do FGTS para o período de 2020 a 2030. O normativo também abriga uma listagem de variáveis para instituição de indicadores a serem implantados, possibilitando avaliar o desempenho nas áreas em que os recursos serão aplicados, os impactos para os trabalhadores e os resultados econômicos, financeiros e operacionais.
Os novos indicadores exigidos constam no Anexo I da citada Resolução 948/2019, cujo conteúdo é reproduzido no Quadro a seguir.
Quadro 4 - Indicadores Estratégicos do FGTS previstos na Resolução CCFGTS 948/2019
	INDICADOR
	DESCRIÇÃO
	OBJETIVO (S) RELACIONADO (S) 

	PERSPECTIVA SOCIEDADE

	Unidades habitacionais
	Aderência da contratação de unidades habitacionais, com desconto, à distribuição regional inicial
	Habitação

	Desembolso em saneamento
	Desembolso em saneamento (em R$) 
	Saneamento Básico

	Desembolso em infraestrutura urbana
	Desembolso em infraestrutura urbana (em R$) 
	Infraestrutura Urbana

	Índice de recuperação
	Percentual de créditos de FGTS inscritos em dívida ativa nos últimos 5 anos cuja cobrança foi exitosa
	Direito do Trabalhador

	Trabalhadores alcançados pela Fiscalização do Trabalho
	Número de trabalhadores alcançados por ações de fiscalização do trabalho (proporção dos trabalhadores ativos) 
	Direito do Trabalhador

	Trabalhadores beneficiados em NDFC
	Número de trabalhadores presentes em Notificação de Débito do FGTS e da Contribuição Social (NDFC) identificados pela fiscalização do FGTS
	Direito do Trabalhador

	Rentabilidade das contas
	Rentabilidade das contas vinculadas (% do IPCA) 
	Poupança do Trabalhador

	PERSPECTIVA SUSTENTABILIDADE FINANCEIRA

	Resultado operacional
	Receitas sobre os custos/despesas totais
	Resultado Financeiro

	Spread de contratação
	Spread de contratação necessário para rentabilizar suficientemente o ativo
	Resultado Financeiro

	Despesa por transação
	Gestão do Passivo: despesa por transação realizada
	Eficiência

	Despesas com descontos
	Gestão do Ativo: despesa por unidade financiada na baixa renda
	Eficiência

	Volume de notificação
	Volume de notificações (em R$) 
	Expansão da Arrecadação

	Volume de FGTS recolhido sob ação fiscal
	Volume de FGTS recolhidos no curso da ação fiscal (R$) 
	Expansão da Arrecadação

	Volume de FGTS notificado recolhido por cobrança administrativa
	Volume de FGTS notificados e recolhidos através de cobrança administrativa em (R$) 
	Expansão da Arrecadação

	PERSPECTIVA PROCESSOS

	Percentual de contratação
	Contratado sobre o orçado por área de aplicação. (habitação, saneamento e infraestrutura urbana) (%) 
	Gestão da Execução

	Volume sem desembolso
	Volume contratado não desembolsado (R$) 
	Gestão da Execução

	Índice de desconcentração do repasse
	Índice de desconcentração de agentes financeiros nas operações - Her¿ndahl-Hirschman Index (HHI) 
	Gestão da Execução

	Índice de satisfação dos usuários
	Índice de satisfação dos usuários (trabalhador, empregador e tomador) com serviços disponibilizados pelo FGTS (canais diversos, como site, aplicativo e ouvidoria) .
	Qualidade do Serviço

	Prazo de cobrança administrativa
	Prazo entre a notificação/declaração e envio a PGFN para cobrança e inscrição em dívida ativa - (% dentro da meta de mediana) 
	Conformidade

	Informalidade combatida e inserções de PCDs e Aprendizes nas ações fiscais
	Quantidade de trabalhadores irregulares encontrados, trabalhadores resgatados e Aprendizes e PCDs inseridos em ações fiscais
	Conformidade

	Índice de Eficiência contra informalidade
	Relação entre a informalidade combatida e inserções de PCDs e Aprendizes nas ações fiscais e o total de trabalhadores informais da PNAD
	Conformidade

	Prazo de cobrança
	Tempo de inscrição em dívida ativa e extinção por pagamento - (% dentro da meta de mediana) 
	Conformidade

	Volume recuperado
	Volume de crédito recuperado
	Conformidade

Fonte: Resolução CCFGTS 948/2019, alterada pela Resolução 990/2020.
Em entrevista com os gestores da Secretaria Executiva (peça 52) , foi esclarecido que, antes das mudanças da Lei 13.932/2019, cada área elaborava as informações aplicáveis sem uma padronização adequada e não havia metas estipuladas, sendo que as informações só mostravam a situação presente da gestão, sem demonstrar uma série histórica ou uma ação a ser perseguida.
Os indicadores do novo planejamento estratégico ainda se encontravam em fase de desenvolvimento. O CCFGTS contava com uma consultoria prestada pelo Banco Nacional de Desenvolvimento Econômico e Social (BNDES) para conclusão dos trabalhos, os quais foram afetados pelas novas demandas surgidas à administração do FGTS em virtude da pandemia do Covid-19.
Observava-se, portanto, que as informações gerenciais disponibilizadas pela CEF não atingiam plenamente as alterações trazidas na Resolução 948/2019, que aprovou o Planejamento Estratégico do Fundo relativo ao período 2020 a 2030, o qual definiu o elenco de indicadores estratégicos fundamentais para o acompanhamento da execução dos objetivos estratégicos previstos na resolução.
Entretanto, em seus comentários apresentados a partir da leitura da versão preliminar deste relatório (vide Apêndice C - Análise dos comentários dos gestores) , os gestores da CEF esclareceram que, as metas e métricas dos indicadores estratégicos estabelecidos pela Resolução CCFGTS 948/2019 foram aprovadas pelo Conselho em reunião de 11/5/2021, por meio da Resolução CCFGTS 996/2021 (peça 66, p. 4) . 
Não obstante, os gestores do MDR, em seus comentários, informaram que ainda se encontra em discussão no âmbito do GAP proposta formulada por aquele Ministério sobre indicadores de sua competência, para posterior deliberação pelo Conselho Curador do FGTS (peça 85) . 
Para que se possa entender melhor a extensão do que foi decidido na reunião do Conselho ocorrida em 11/5/2021, há que se considerar manifestação da Secretaria-Executiva do Conselho Curador no sentido de esclarecer que, por meio da Resolução 996/2021, 'o Conselho Curador deliberou sobre as metas de alguns desses indicadores [fazia referência aos aprovados pele Resolução 948/2019], sob responsabilidade da PGFN e do Agente Operador'. A Secretaria-Executiva acrescentou que as próximas deliberações do Conselho deverão se direcionar para as metas dos indicadores de responsabilidade do MDR, da Secretaria Especial de Previdência e Trabalho (SEPRT/ME) e dos demais indicadores da CEF (peça 74, p. 2) .
Ao se consultar o site do FGTS, constata-se que, efetivamente, a Resolução 996/2021 aprovou as metas para os indicadores 'índice de recuperação', 'prazo de cobrança', 'volume recuperado', 'desembolso em saneamento', 'desembolso em infraestrutura urbana', 'resultado operacional' e 'índice de satisfação dos usuários' e estipulou a frequência de divulgação das informações no site do FGTS na Internet. Contudo, ainda não foram definidas as fórmulas de cálculo, metas e a frequência de divulgação das informações para os outros dezesseis indicadores estratégicos.
Em relação aos indicadores, é relevante considerar, ainda, que os conselheiros entrevistados, em particular os que representam a União, também afirmaram que faltavam indicadores que lhes permitam embasar adequadamente as decisões de caráter estratégico, medir a eficiência na aplicação dos recursos e também dotar as informações do Fundo de maior transparência, agregando dados, por exemplo, sobre a eficiência dos processos envolvidos. 
Avalia-se como consequência da falta de indicadores no momento oportuno à tomada de decisão a dificuldade de mensuração do cumprimento de metas e objetivos e a consequente avaliação e correção de erros na consecução dos objetivos do Fundo, o que afasta o Fundo das boas práticas de governança.
Entende-se que a estipulação dos indicadores estratégicos que estão sendo desenvolvidos, assim como de uma cesta de indicadores de desempenho operacional mais completa e equilibrada permitiria aos gestores envolvidos no FGTS uma melhor visão da execução dos programas à custo do Fundo, bem como o melhor direcionamento de suas ações, haja vista que a estipulação de metas de desempenho tende a induzir a busca pelo alcance dos objetivos prioritários.
Assim, diante da defasagem ainda existente em termos de indicadores de desempenho disponibilizados para os membros do Conselho Curador, considera-se importante propor recomendação ao CCFGTS no sentido de que estipule um cronograma e um prazo para a definição das fórmulas de cálculo e de metas dos indicadores  desempenho estipulados na Resolução 948/2019 ainda não definidas, bem como de outros indicadores de desempenho considerados necessários para a plena prestação dessas informações demandadas pelos Conselheiros por parte da CEF, a exemplo da relação entre custos e produtos gerados e do impacto das ações à sociedade.
Outro ponto relevante no processo de monitoramento dos resultados dos programas financiados é a periodicidade com que as informações são prestadas. Com base na Resolução 515/2006, as informações são enviadas ao Conselho Curador em periodicidade anual para fins de prestação de contas e aprovação do relatório de gestão e a cada seis meses ao GAP. Entende-se que esses prazos são extensos, de modo que podem prejudicar uma tomada de decisão tempestiva do Conselho Curador. 
De todo o exposto, considera-se necessário que as informações gerenciais e sobre desempenho sejam produzidas pelos diversos atores da governança do FGTS e se possível enviadas ao Conselho Curador em prazo menor, conforme proposto no Capítulo 3, que trata da necessidade de se promover melhorias no sentido de buscar um melhor embasamento das decisões do Conselho.
Entende-se que a implementação dessas medidas poderá contribuir para que haja uma visão mais completa a respeito da execução dos programas custeados com recursos do Fundo, para a melhoria do processo decisório do CCFGTS, bem como para o melhor direcionamento das ações em vista do estabelecimento de metas a serem alcançadas.
6. Conclusão
O Conselho Curador teve seu papel reforçado com a promulgação da Lei 13.932/2019, recebendo novas competências para administração do FGTS: aprovar as demonstrações contábeis e distribuição de resultados; tomar providências caso as ações do gestor de aplicações e do agente operador estejam em desacordo com as diretrizes traçadas; autorizar aplicações em fundos de investimento, mercado de capitais e em títulos públicos e privados; estabelecer limites para taxas para os serviços prestados no âmbito da administração de recursos.
Entre outros objetivos, a Lei 13.932/2019 foi promulgada no intuito de reforçar a governança do FGTS em vista de problemas verificados anteriormente na gestão do Fundo, a exemplo da assimetria de informações entre agente operador e Conselho Curador, da deficiente apresentação de resultados e da influência de fatores não técnicos nas decisões de alocação de recursos.
Dessa forma, a nova lei buscou incorporar no regime de normas sobre o FGTS mecanismos que possibilitassem o aprimoramento da governança corporativa do Fundo, permitindo-lhe criar estrutura que conferisse independência no apoio à tomada de decisão em relação aos demais stakeholders que compõem o sistema FGTS, em especial a CEF, que anteriormente possuía assento no Conselho, além de exercer atribuições de agente operador, dando ensejo a possível conflito de interesses.
Os procedimentos efetuados no curso da fase de execução desta auditoria operacional mostraram, em relação à análise do embasamento técnico das decisões do CCFGTS, que não foram implantadas inovações trazidas pela Lei 13.932/2019. Não foram viabilizadas a criação do Comitê de Auditoria e Riscos, tampouco a contratação de especialistas, de serviços para a capacitação de gestores e de serviços de suporte à gestão e à operação do CCFGTS.
Verificou-se, ademais, que há a necessidade de apresentação de relatórios pela CEF ao Conselho Curador em prazos mais curtos, com informações de cunho gerencial, operacional, financeiro e contábil, afora aperfeiçoamentos no Canal do FGTS.
Resultados semelhantes foram observados em relação aos impactos da promulgação da Lei 13.932/2019 sobre os aspectos da transparência, da eficiência operacional, da participação social e das relações entre os principais atores envolvidos na governança do FGTS. Constatou-se que ainda não foi concluída a implantação do FGTS Digital e não houve a especificação dos serviços de suporte à gestão e à operação nos termos da Lei 8.036/1990, art. 5º, § 4º, tampouco a definição de limites para as despesas do fundo na forma preconizada pelo art. 5º, § 7º, da referida lei.
Apresenta-se, portanto, ausente o planejamento da adoção das medidas, acompanhado de compromisso com sua execução, com a definição de prazos para que todo esse processo de melhoria da governança pudesse efetivamente produzir os frutos almejados em termos de melhorias na governança subjacentes a esse conjunto de medidas.
Como consequência ainda se convive com os riscos que foram identificados pelo legislador e que motivaram a proposição das modificações legislativas ainda não implementadas, não sendo possível afirmar que as decisões estão adequadamente embasadas. Diante de tal cenário, é imperioso dizer que esse conjunto de medidas inseridas na legislação, mas ainda não completamente implementadas, se mostra relevante para assegurar que a governança do FGTS funcione no patamar concebido.
Quanto aos mecanismos de monitoramento e avaliação dos programas executados, verificou-se que as informações sobre desempenho fornecidas ao CCFGTS consistem em dados apresentados em quadros-síntese, que não permitem conclusões sobre a evolução ao longo do tempo ou a identificação de tendências e desvios. Também se constatou que há carência de estabelecimento de metas. Não obstante a utilização de indicadores de desempenho esteja prevista no Planejamento Estratégico do FGTS para o período de 2020 a 2030, no momento tais pontos estão em fase de desenvolvimento e ainda faltam ser definidas fórmulas de cálculo, bem como estabelecidas metas para vários indicadores estratégicos.
Como forma de contribuir ainda mais para a solução dos problemas identificados, foram propostas recomendações e determinações que são apresentadas de forma detalhada no capítulo seguinte.
Entende-se que a adoção das medidas propostas deverá possibilitar a melhoria do embasamento das decisões do Conselho Curador, bem como o aperfeiçoamento da transparência, eficiência operacional e articulação entre os órgãos envolvidos no processo decisório, como também do processo de monitoramento e avaliação das ações desenvolvidas. Merecem registro os progressos que foram observados ainda durante o desenvolvimento da auditoria. Pendências observadas no curso da fiscalização e abordadas com os gestores, tais como a ausência de sistemática adequada de documentação dos processos e o atraso no início do efetivo acompanhamento dos indicadores estratégicos foram objeto de ações por parte dos gestores envolvidos com o intuito de solucionar as lacunas identificadas.
Ressalta-se que, nos termos do art. 14, caput e § 1º, da Resolução-TCU 315, de 22 de abril de 2020, foi oportunizado ao CCFGTS e à CEF, por meio do envio do relatório preliminar da auditoria, a apresentação de comentários sobre as propostas de determinação e/ou recomendação. Também foi oportunizado ao MDR a apresentação de comentários.
Os gestores apresentaram seus comentários, que passaram a constituir as peças 66, 74 a 82 e 83 a 85. A análise dos comentários apresentados pelos gestores a partir da leitura da versão preliminar do presente relatório constam do Apêndice C. As observações formuladas pelos gestores consideradas pertinentes foram incorporadas aos capítulos correspondentes deste relatório de auditoria.
7. Proposta de encaminhamento 
Ante o exposto, submete-se o presente relatório à consideração superior, para posterior encaminhamento ao Exm.º Sr. Ministro-Relator Weder de Oliveira, com as propostas que se seguem:
a) com fundamento nos arts. 1º, inciso II e § 1º, 41, inciso II, e 43, inciso I, da Lei 8.443, de 16 de julho de 1992, art. 250, inciso II, do Regimento Interno do TCU, e art. 4º da Resolução-TCU 315, de 22 de abril de 2020, determinar ao Conselho Curador do Fundo de Garantia do Tempo de Serviço (CCFGTS) que, no prazo de 180 dias, apresente um planejamento detalhado, que viabilize a adoção das seguintes medidas:
a.1) implantação do Comitê de Auditoria e Riscos, conforme previsto no art. 5º, § 1º, da Lei 8.036/1990;
a.2) especificação dos serviços de suporte à gestão e à operação que poderão ser contratados pela Secretaria Executiva com recursos do Fundo de Garantia do Tempo de Serviço (FGTS) , conforme previsto no artigo 5º, § 4º, da Lei 8.036/1990;
a.3) definição expressa de um limite máximo para os custos e despesas do FGTS, conforme previsto no art. 5º, § 3º, da Lei 8.036/1990;
b) com fundamento nos arts. 1º, inciso II e § 1º, e 41, inciso II, da Lei 8.443, de 16 de julho de 1992, art. 250, inciso III, do Regimento Interno do TCU, e art. 11, § 1º, da Resolução-TCU 315, de 22 de abril de 2020, recomendar ao Conselho Curador do Fundo de Garantia do Tempo de Serviço a adoção das seguintes medidas:
b.1) estabelecer os meios necessários para viabilizar, quando necessário, a contratação de especialistas, a contratação de serviços para a capacitação de gestores, a contratação pela Secretaria Executiva de serviços de suporte à gestão e à operação do CCFGTS, conforme as necessidades identificadas, ou nos limites das necessidades autorizadas e observando os limites de gastos definidos;
b.2) efetivar a definição das fórmulas de cálculo e de metas para os indicadores de desempenho correspondentes ao Planejamento Estratégico do Fundo de Garantia do Tempo de Serviço para o período de 2020 a 2030 ainda não definidas, conforme os termos da Resolução 948/2019 do Conselho Curador, bem como de outros indicadores de desempenho considerados necessários para a plena prestação dessas informações demandadas pelos Conselheiros;
b.3) estabelecer mediante resolução as seguintes incumbências ao Agente Operador (Caixa Econômica Federal) :
b.3.1) apresentar mensalmente ao Conselho Curador relatórios gerenciais do FGTS e indicadores estratégicos e operacionais estabelecidos;
b.3.2) disponibilizar ao Conselho Curador, com periodicidade semestral ou inferior, uma apresentação dos resultados do FGTS, acompanhada de relatório de administração e de relatório de análise de desempenho;
c) com fundamento nos arts. 1º, inciso II e § 1º, e 41, inciso II, da Lei 8.443, de 16 de julho de 1992, art. 250, inciso III, do Regimento Interno do TCU, e art. 11, § 1º, da Resolução-TCU 315, de 22 de abril de 2020, recomendar à Caixa Econômica Federal a adoção das seguintes ações:
c.1) incluir no Canal do FGTS relatórios gerenciais mensais e indicadores estratégicos e operacionais estabelecidos, bem como apresentação de resultados, com periodicidade semestral ou inferior, acompanhada de relatório de administração e de relatório de análise de desempenho, de modo a subsidiar o CCFGTS com informações gerenciais importantes para uma avaliação tempestiva dos resultados do FGTS, nos termos do art. 7º, inciso XI, da Lei 8.036/1990, e do art. 67, inciso XII, do Regulamento Consolidado do FGTS;
d) nos termos do art. 1º, inciso II e § 1º, da Lei 8.443, de 16 de julho de 1992, art. 250, incisos II e III, e 169, inciso V, do Regimento Interno do TCU, e art. 8º da Resolução-TCU 315, de 2020, fazer constar, na ata da sessão em que estes autos forem apreciados, comunicação do relator ao colegiado no sentido de determinar à SecexFinanças:
d.1) monitorar as recomendações contidas nas alíneas 'b.1', 'b.2', 'b.3' e 'c.1';
d.2) junto com o monitoramento, acompanhar também a implantação do FGTS Digital e o pleno funcionamento da sistemática de constituição de processo no sistema SEI para registro do fluxo de trabalho do CCFGTS;
d.3) arquivar os autos após as comunicações processuais."
É o relatório.

André Luiz Viviani de Abreu (OAB/RJ 116.896) e André Yokomizo Aceiro (OAB/DF 175.337), representando Caixa Econômica Federal.

Não atuou.

AUDITORIA OPERACIONAL. FUNDO DE GARANTIA DO TEMPO DE SERVIÇO. AVALIAÇÃO DA GOVERNANÇA DO FUNDO E DO SEU PROCESSO DECISÓRIO. DETERMINAÇÕES. RECOMENDAÇÕES. ARQUIVAMENTO. COMUNICAÇÕES.

RELATÓRIO DE AUDITORIA (RA)

Unidade de Auditoria Especializada em Bancos Públicos e Reguladores Financeiros (AudBancos).

Trata-se de auditoria operacional que tem por objetivo de avaliar as atribuições e a governança do Fundo de Garantia do Tempo de Serviço (FGTS) , de modo a mapear os riscos e identificar as fragilidades do processo decisório da entidade, abrangendo o Conselho Curador do Fundo de Garantia do Tempo de Serviço (CCFGTS) , a Caixa Econômica Federal (Caixa) e o Ministério do Desenvolvimento Regional (MDR) .
As diversas situações em que as decisões sobre a alocação de recursos do FGTS foram influenciadas indevidamente por fatores não técnicos e da falta de apresentação adequada dos resultados do Fundo, conforme constatado em ações de controle apreciadas pelo Tribunal (Acórdão 1046/2020-TCU-Plenário e 423/2018-Plenário) , constituem motivos para realização do trabalho. Esse quadro inspirou a edição da Lei 13.932/2019, que promoveu a reestruturação dos mecanismos de governança do FGTS, definindo nova composição e novas prerrogativas ao CCFGTS.
Nesse cenário, a Unidade de Auditoria Especializada em Bancos Públicos e Reguladores Financeiros (AudBancos) apresentou proposta para realização de auditoria com o intuito de averiguar a efetiva implementação das alterações estruturais promovidas pela Lei 13.932/2019.
A auditoria teve por objeto o processo decisório do CCFGTS e abrangeu os diversos órgãos e entidades que fazem parte da estrutura de governança do FGTS: Caixa, MDR, Procuradoria-Geral da Fazenda Nacional (PGFN) e Subsecretaria de Inspeção do Trabalho (SIT) .
Além do mapeamento de riscos e fragilidades do referido processo decisório, a auditoria também aferiu a estratégia de alocação de recursos e a construção dos indicadores de desempenho que são apresentados na prestação de contas do Fundo.
O fato de o FGTS constituir-se como uma reserva financeira para os empregados do mercado formal de trabalho, financiada por contribuições dos empregadores, e prestar-se a promover o desenvolvimento do país, mediante aporte de recursos nas áreas de habitação, infraestrutura, saneamento e saúde, impõe grandes desafios ao processo de tomada de decisão do CCFGTS, na medida em que os riscos associados e inerentes a esses tipos de investimentos devem ser bem avaliados, a fim de que os retornos mínimos e suficientes à manutenção da reserva financeira dos trabalhadores sejam preservados.
Os critérios de auditoria foram extraídos do arcabouço legal aplicável ao FGTS, especificamente as alterações que a Lei 13.932/2019 promoveu na Lei 8.036/1990 e o Regimento Interno do Conselho Curador (Resolução 320/2019) , assim como do Referencial para Controles de Políticas Públicas e do Referencial para Avaliação de Governança de Políticas Públicas, ambos elaborados pelo Tribunal.
Ao longo do trabalho, foram cumpridas normas da Resolução TCU 315/2020, o que assegurou que as recomendações e as determinações elaboradas pela equipe de auditoria fossem levadas ao conhecimento dos gestores a fim de propiciar a construção participativa das deliberações do Tribunal.
II
O FGTS, criado pela Lei 5.107/1966, é um fundo de natureza privada formado pelos depósitos mensais feitos pelos empregadores em benefício dos empregados nas contas vinculadas, geridas pela Caixa. Os valores dos depósitos equivalem a 8% da remuneração mensal do trabalhador, recolhidos até o dia 7 do mês subsequente ao da competência da folha de pagamento.
Segundo o relatório de gestão de 2019, o FGTS é responsável pela gestão de ativos equivalentes a 7% do PIB. Suas receitas anuais recorrentes são da ordem de R$ 100 bilhões e seu patrimônio líquido é de, aproximadamente, R$ 105 bilhões.
Até a promulgação da Constituição Federal de 1988, o empregado podia optar entre o regime de estabilidade, conferida a partir de dez anos de trabalho numa mesma empresa, e os depósitos em conta vinculada. A obrigatoriedade de realização de depósitos pelos empregadores nas contas vinculadas ao FGTS foi estendida às empregadas domésticas por meio da Emenda Constitucional 72/2013.
A rentabilidade mínima a ser alcançada pelo Fundo é definida pelo art. 13 da Lei 8.036/1990: os depósitos efetuados nas contas vinculadas serão corrigidos monetariamente com base nos parâmetros fixados para atualização dos saldos dos depósitos de poupança e capitalização de juros de 3% ao ano. Observa-se que a meta de rentabilidade de seus ativos, de forma a cobrir a correção dos depósitos vinculados, não é das mais arrojadas, o que permite margem para aplicações em projetos de menor rentabilidade, e pode suscitar incentivos adversos para que as análises econômico-financeiras de projetos não sejam tão rigorosas sob a perspectiva técnica.
Resumidamente, a Lei 8.036/1990 estabelece dois grandes objetivos para o FGTS: (i) servir de reserva financeira para o trabalhador em caso de demissão sem justa causa, de aposentadoria ou de extinção de contrato de trabalho e de financiamento para aquisição de moradia própria; e (ii) fonte de recursos para fomentar investimentos nas áreas de habitação, saneamento e infraestrutura, a fim de contribuir para o desenvolvimento do Brasil e proporcionar melhoria da qualidade de vida da população.
Atualmente, o Fundo dispõe de cinco programas para atender às aplicações de recursos na área de habitação, dois destinados à área de infraestrutura urbana e um para atender às necessidades na área de saneamento básico.
Aplicações na área de saúde ocorrem por meio do FGTS-Saúde, que oferece financiamentos para a construção de bens de capital e reestruturação financeira das entidades filantrópicas e sem fins lucrativos que participam de forma complementar ao Sistema Único de Saúde (SUS) . Essas aplicações foram descontinuadas ao final do ano de 2022.
III
Nos termos do art. 3º, § 1º, da Lei 8.036/1990, o FGTS é regido por normas e diretrizes estabelecidas pelo CCFGTS, cuja presidência é exercida pelo Ministro de Estado do Trabalho e Previdência ou representante por ele indicado.
O CCFGTS, segundo o  Decreto 10.905/2021, é composto por seis representantes do Governo Federal, três representantes de centrais sindicais e três representantes de empregadores:
"Art. 24.  O Conselho Curador do FGTS, instituído pelo art. 3º da Lei nº 8.036, de 1990, é composto pelos seguintes membros:
I - um representante do Ministério do Trabalho e Previdência, que o presidirá;
II - um representante da Casa Civil da Presidência da República;
III - dois representantes do Ministério da Economia;
IV - um representante do Ministério da Infraestrutura;
V - um representante do Ministério do Desenvolvimento Regional;
VI - um representante de cada uma das três centrais sindicais com maior índice de representatividade dos trabalhadores, nos termos do ato a que se refere o § 2º do art. 4º da Lei nº 11.648, de 2008; e
VII - três representantes dos empregadores, indicados pelas seguintes entidades:
a) Confederação Nacional da Indústria;
b) Confederação Nacional do Sistema Financeiro; e
c) Confederação Nacional do Comércio de Bens, Serviços e Turismo."
A Caixa foi mantida como agente operador do FGTS e prestadora de assessoramento técnico ao CCFGTS e aos grupos de trabalho por ele constituídos (art. 25) .
O CCFGTS é assessorado pelo Grupo de Apoio Permanente (GAP) , cujas atribuições são o desenvolvimento de estudos técnicos, votos e minutas de normativos para auxiliar os membros do conselho em suas decisões, e apoiado pela Secretaria-Executiva, que presta suporte às suas ações e decisões, organizando reuniões e empreendendo os apontamentos e sugestões nos processos correspondentes.
Conforme mencionado, a Lei 13.932/2019 previu uma série de aprimoramentos nos mecanismos de governança do FGTS, tais como: a criação do Comitê de Auditoria e Risco, seguindo a modelagem estabelecida pela Lei das Estatais; a possibilidade de contratação de especialistas em planejamento, investimentos, avaliação de programas e políticas, e em tecnologia da informação; e a exigência de formação superior e o não enquadramento nas hipóteses de inelegibilidade da Lei Complementar 64/1990 como requisitos exigíveis dos conselheiros do CCFGTS.
As atribuições do CCFGTS foram ampliadas pela Lei 13.932/2019. Cabe ao conselho a aprovação das demonstrações contábeis e da distribuição de resultados; intervir no caso de as ações do gestor de aplicações e do agente operador estarem em desacordo com as diretrizes estabelecidas; autorizar aplicações em fundos de investimento, mercado de capitais e em títulos públicos e privados; e fixar limites para as taxas a serem pagas por serviços prestados no âmbito da administração de recursos.
Passo à análise das constatações apuradas na averiguação da capacidade de a estrutura organizacional e de apoio definidas para o funcionamento do CCFGTS proporcionarem um processo de tomada de decisões com base em fundamentos técnicos.
***
Ao longo das entrevistas e das análises documentais procedidas pela equipe de auditoria, foram identificados fatores que demandavam aperfeiçoamentos para permitir melhor embasamento técnico das decisões a cargo do CCFGTS: o Comitê de Auditoria e Riscos não havia sido implantado, a não contratação de especialistas e de serviços para a capacitação de gestores e a limitação das informações gerenciais que são disponibilizadas aos conselheiros. Um ponto positivo extraído das entrevistas com membros do CCFGTS é consideram que o apoio oferecido pelo GAP, pela Secretaria-Executiva e pela PGFN tem sido adequado para o exercício de suas atribuições.
Conforme relatado pela equipe de auditoria, o CCFGTS já havia, no ano de 2021, aprovado o Regimento Interno do Comitê de Auditoria e Riscos (Resolução CCFGTS 995/2021) e a sua Secretaria-Executiva estaria providenciando a contratação de empresa especializada para realizar a seleção dos membros desse comitê. Contudo, tendo em vista que as demonstrações contábeis do FGTS relativas ao exercício de 2022 ainda não foram publicadas e o balancete provisório até outubro de 2022 é sintético, não há ainda menção à efetiva constituição ou ao desempenho das atribuições do Comitê de Auditoria e Riscos. De outro lado, até a presente data, conforme consulta realizada no sítio do FGTS na Internet (www.fgts.gov.br/Pages/default.aspx) , a despeito do que dispõe o art. 5º, § 1º, da Lei 8.036/1990, alterada pela Lei 13.932/2019, e o art. 1º, § 5º, do Regimento Interno do Conselho Curador do FGTS (Resolução CCFGTS 1026, de 10/3/2022) , também não há notícias de que o Comitê de Auditoria e Riscos tenha sido constituído e já esteja atuando. 
Em relação à não contratação de especialistas e de serviços para a capacitação de gestores, a equipe de auditoria angariou informações da Secretaria-Executiva do CCGTS de que a implementação dessas inovações foi dificultada pelo contexto da pandemia de covid-19, haja vista ao longo de 2020 e 2021, foi necessário deliberar sobre questões emergenciais, como as diversas modalidades de saque criadas para o enfretamento dos efeitos econômicos e sociais da pandemia.
Diante dessas constatações, a equipe propõe a fixação de prazo para o que o CCFGTS estabeleça cronograma de implantação do Comitê de Auditoria e Riscos, nos termos estabelecidos pelo art. 5º, § 1º, da Lei 8.036/1990, e que o Tribunal recomende ao CCFGTS que estabeleça planejamento para, quando necessário, contratar especialistas e serviços para a capacitação de gestores, regulando as oportunidades, prazos e a forma pela qual tais mecanismos podem ou devem ser utilizados.
Nas entrevistas, os auditores obtiveram, principalmente dos conselheiros que representam a União, evidências de que as informações gerenciais que lhes são disponibilizadas para a tomada de decisão de caráter estratégico e para mensurar a eficiência na aplicação dos recursos são limitadas. Além disso, foi constatado que os relatórios de gestão do FGTS são elaborados apenas em periodicidade anual.
Tendo em vista a relevância socioeconômica dos investimentos proporcionados pelo FGTS; a massa de recursos envolvidos; a quantidade de contas de trabalhadores vinculadas - da ordem de 121 milhões; a comparação de suas regras de transparência com as que devem ser observadas pelas instituições que compõem o mercado de capitais, muito mais rígidas, detalhadas e exigentes quanto à  periodicidade dos relatórios; e as prescrições legais - art. 7º, IX, da Lei 8.036/1990 - para que a Caixa coloque à disposição do CCFGTS, em formato digital, as informações gerenciais necessárias ao desempenho do colegiado, a equipe de auditoria propõe recomendar ao CCFGTS que incumba a Caixa de apresentar mensalmente relatórios gerenciais do FGTS e indicadores estratégicos e disponibilizar apresentação dos resultados do fundo, com periodicidade semestral ou inferior, acompanhada de relatório de administração e de relatório de análise de desempenho.
Os auditores relatam também a existência de ferramenta informatizada chamada de Canal do FGTS, de acesso restrito aos membros do CCFGTS e do GAP, cujos dados são alimentados pela Caixa. Nesse canal, podem ser encontrados os balancetes mensais, as demonstrações de resultado, as demonstrações de fluxos de caixa, pesquisa de satisfação dos adquirentes de moradias e informações gerenciais sobre a execução financeiro-orçamentária do Fundo. 
Apesar da quantidade de dados disponibilizados no Canal do FGTS, o conjunto das informações está longe de atender ao que dispõe o art. 7º, IX, da Lei 8.036/1990. Desse modo, a equipe de auditoria propõe recomendar à Caixa que aprimore essa ferramenta, divulgando relatórios gerenciais mensais, indicadores estratégicos e apresentação de resultados, com periodicidade semestral ou inferior, acompanhada de relatório de administração e de relatório de análise de desempenho.
***
A equipe também pontuou que a alteração promovida pela Lei 13.932/2019 no art. 17 da Lei 8.036/1990 obrigou o Poder Executivo a assegurar a prestação de serviços digitais aos trabalhadores e aos empregadores, o que redundou na aprovação de desenvolvimento do sistema denominado FGTS Digital, cujo objetivo é aperfeiçoar a arrecadação, a prestação de informações aos trabalhadores e aos empregadores, a fiscalização, a apuração, o lançamento e a cobrança das receitas do Fundo. 
O CCFGTS, por meio da Resolução 926/2019, deu à SIT do Ministério da Economia a incumbência de elaborar o estudo técnico preliminar da contratação e do respectivo termo de referência. À Caixa coube a elaboração das especificações para a integração da plataforma FGTS Digital com seus sistemas informatizados referentes ao FGTS e à Contribuição Social. Ao fim do processo licitatório, o desenvolvimento da aplicação foi adjudicado ao Serviço Federal de Processamento de Dados (Serpro) .
O FGTS Digital permitirá que o trabalhador obtenha informações sobre seus créditos perante o FGTS e o acionamento imediato da inspeção do trabalho em caso de inadimplemento por parte do empregador. Os empregadores poderão gerar guias de recolhimento e parcelamento de débito, emitir, sem ônus, o Certificado de Regularidade do FGTS e realizar procedimentos de restituição e compensação.
Conforme informações obtidas no sítio do Ministério do Trabalho e Previdência[footnoteRef:2], o cronograma do FGTS Digital aina data de implantação do FGTS Digital será divulgada em breve, tendo em vista que o desenvolvimento do sistema está em ritmo acelerado.  [2:  https://www.gov.br/trabalho-e-previdencia/pt-br/servicos/empregador/fgtsdigital/conheca-o-fgts-digital/cronograma-de-implantacao Atualizado em 13/5/2022.] 
A partir da divulgação da entrada em produção do sistema, os empregadores terão seis meses para ajustar seus processos internos e conhecer melhor a ferramenta.
Tendo em vista que essa ferramenta já está em fase final de desenvolvimento, a equipe de auditoria propõe o monitoramento da implantação do FGTS Digital.
***
Conforme assinalado no relatório, constatou-se a possibilidade de a Secretaria-Executiva do CCFGTS contratar, com recursos do FGTS, serviços de suporte à gestão e à operação do Fundo. Essa possibilidade está prevista no art. 5º, § 4º, da Lei 8.036/1990, conforme modificada pela Lei 13.932/2019:
"Art. 5º Ao Conselho Curador do FGTS compete: 
 (...) 
§ 4º O Conselho Curador especificará os serviços de suporte à gestão e à operação que poderão ser contratados pela Secretaria-Executiva com recursos do FGTS, cabendo-lhe aprovar o montante destinado a tal finalidade no orçamento anual." 
A importância desse comando reside no fato de o CCFGTS não possuir efetivo próprio de pessoal qualificado para analisar as informações enviadas pela Caixa e pelo gestor de aplicações, o que é necessário para que os conselheiros tomem decisões da forma mais bem informada e fundamentada possível. 
Contudo, dado o contexto epidemiológico da covid-19, esses serviços não foram contratados e a melhoria do processo decisório esperada ainda não ocorreu.
Nesses termos, a equipe de auditoria propõe determinar ao CCFGTS que especifique os serviços de suporte à gestão e à operação que poderão ser contratados pela Secretaria-Executiva, com recursos do FGTS, segundo o que prescreve o art. 5º, § 4º, da Lei 8.036/1990, e recomendar ao CCFGTS que adote medidas visando à contratação, pela Secretaria-Executiva, de serviços de suporte à gestão e à operação do conselho, conforme as necessidades identificadas.
***
Os auditores também relatam que o art. 5º, § 7º, da Lei 8.036/1990 limita os custos e despesas incorridos pelo FGTS ao limite estabelecido pelo CCFGTS, o qual, atualmente, não poderá ser superior a 0,06% do valor dos ativos do FGTS:  
"§ 3º Os custos e despesas incorridos pelo FGTS não poderão superar limite a ser estabelecido pelo Conselho Curador, o qual observará, no mínimo, os custos por atividades, os ganhos de escala e produtividade, os avanços tecnológicos e a remuneração praticada por outros fundos no mercado de capitais, excluídos da base de cálculo aqueles cuja administradora receba remuneração específica, e incluirão:   (Incluído pela Lei nº 13.932, de 2019) 
I - os serviços de fiscalização, as atividades de arrecadação, de cobrança administrativa e de emissão de certidões;  (Incluído pela Lei nº 13.932, de 2019) 
II - os serviços de cobrança judicial dos créditos inscritos em dívida ativa;  (Incluído pela Lei nº 13.932, de 2019) 
III - os serviços contratados pela Secretaria-Executiva para suporte às ações e decisões do Conselho Curador e do Comitê de Auditoria e Riscos, bem como os valores despendidos com terceiros;   (Incluído pela Lei nº 13.932, de 2019) 
IV - a capacitação dos gestores.  
 (...) 
§ 7º O limite de que trata o § 3º deste artigo será, em cada exercício, de até 0,06% (seis centésimos por cento) do valor dos ativos do FGTS ao final do exercício anterior e, até a publicação das demonstrações financeiras, esse limite será calculado a partir de estimativas divulgadas pelo Conselho Curador para o valor dos ativos do FGTS ao final daquele exercício.  (Redação dada pela Lei nº 14.438, de 2022) "
Como as evidências de auditoria coletadas revelaram que o CCFGTS não estabeleceu limite para os custos e despesas, a equipe propõe que lhe seja endereçada determinação para que o limite máximo para os custos e despesas incorridos pelo FGTS seja fixado com o intuito de contribuir para a eficiência operacional das atividades necessárias ao seu funcionamento.
***
Outro importante achado reportado foi a inexistência de mecanismo de registro eletrônico do fluxo de trabalho que culmina nas decisões do CCFGTS: o conselho limita-se a publicar suas decisões no Diário Oficial da União (DOU) e em seu sítio eletrônico.
Tomando por base o Referencial de Controle de Políticas Públicas do Tribunal, a equipe de auditoria destaca dois subitens das boas práticas de accountability contidos no referencial: registrar e publicar as decisões tomadas e os dados (como indicadores, contexto, cenários) que a subsidiaram; e estabelecer mecanismos de supervisão e controle (ouvidoria, denúncia, representação) .
Apesar de a equipe de auditoria ter identificado haver um conjunto de atividades que visam a promover a transparência das decisões tomadas pelo CCFGTS, a exemplo da disponibilização, na internet, de informações sobre contratações por área, modalidade, execução orçamentária, saques e atas de reuniões, não foi possível evidenciar o registro do fluxo de trabalho e os documentos que subsidiam a tomada de decisão do colegiado, o que é imprescindível.
Nos seus comentários[footnoteRef:3], os gestores informaram que já foi iniciada nova sistemática de registro e tramitação do fluxo de trabalho do CCFGTS em maio de 2021, com a abertura de uma unidade no sistema SEI para a inclusão de todas as peças relativas às suas decisões, as quais podem ser acessadas pelos seus membros. [3:  Peça 74, itens 7 a 9.] 
Assim, considerando a iniciativa da gestão de adotar mecanismos de registro do fluxo de trabalho, em formato digital, o que conferirá transparência, segurança das informações, rapidez no trâmite, aumento de produtividade, eficiência operacional e armazenamento confiável dos documentos, a equipe propõe apenas realizar o devido acompanhamento para verificar o pleno funcionamento da sistemática descrita pelos gestores do FGTS.
***
Apesar de ter sido constatada a existência de estrutura de monitoramento e prestação de informações sobre a gestão de recursos do FGTS, na auditoria constatou-se a carência de indicadores e de metas de desempenho. 
A esse respeito, a equipe destaca que o art. 5º, II, da Lei 8.036/1990 estabelece que ao CCFGTS compete acompanhar e avaliar a gestão econômica e financeira dos recursos, bem como os ganhos sociais e o desempenho dos programas aprovados, e que a Resolução CCFGTS 515/2006, alterada pela Resolução CCFGTS 948/2019, prevê a apresentação de indicadores de desempenho, sem, entretanto, detalhar o conteúdo e a forma dos índices a serem mensurados.
Ao analisar os relatórios de gestão do FGTS, os auditores identificaram que os indicadores de avaliação de resultados não permitem a extração de conclusões sobre a evolução das ações executadas e dos produtos gerados. Em relação às metas, são apenas identificados os graus de execução dos recursos das áreas de habitação, saneamento e infraestrutura fornecidos pelo gestor de aplicação, e, portanto, não é possível comparar os produtos gerados com os volumes de recursos despendidos.
Em conclusão, assinalam que, apesar de apresentarem resultados, os relatórios de gestão do FGTS divulgados anualmente não têm por base indicadores e metas que permitam a avaliação, com razoável precisão, do impacto dos investimentos realizados nas políticas de habitação, saneamento e infraestrutura e o alcance de metas preestabelecidas.
A partir dos comentários apresentados pelos gestores[footnoteRef:4], a equipe de auditoria constatou que estão em andamento esforços no sentido de viabilizar o alcance de uma visão ampla sobre a execução dos programas custeados com recursos do Fundo, como a edição da Resolução CCFGTS 996/2021, o que facilitará o planejamento e a correção de rumos, favorecendo a governança do FGTS. [4:  Apêndice C.] 
Além da pertinência das proposições, verifico que o grupo de gestores do FGTS, na perspectiva da construção participativa das deliberações do Tribunal, nos termos da Resolução TCU 315/2020, teceu comentários sobre os encaminhamentos e não apresentou discordância nem suscitou dificuldades para adotá-los e implementá-los.
Acolho, portanto, as propostas de encaminhamento formuladas pela equipe de auditoria e referendadas pelo corpo diretivo da AudBancos.
IV
Contando com ativos de mais de R$ 600 bilhões e financiamentos e empréstimos da ordem de R$ 417 bilhões em 31/12/2021, o FGTS tem capacidade de oferecer financiamentos e empréstimos comparáveis aos dos maiores bancos do país, conforme se vê abaixo:
	Carteiras de crédito (empréstimos e financiamentos) dos principais bancos brasileiros - Demonstrações contábeis consolidadas de 31/12/2021 - em R$ bilhões

	Banco do Brasil
	734

	Caixa Econômica Federal
	867

	Bradesco
	610

	Santander
	856

	BNDES
	455

O fato de suas aplicações serem financiadas por depósitos menos voláteis e com taxa de retorno requerida, como visto acima, mais baixa do que aquelas impostas às instituições que operam no mercado financeiro, torna o FGTS um instrumento poderoso e, por essa razão, de central importância para a complementariedade das políticas públicas nas áreas de habitação, saneamento e infraestrutura.
Nesse cenário, essa auditoria, que examinou aspectos relacionados à governança, transparência e o processo decisório atinentes ao FGTS, é de alta relevância, tendo em vista que o perfil da sua fonte de financiamento, estável, de longo prazo e menos exigente quanto à taxa de retorno pode induzir comportamentos adversos de menor rigor e disciplina no momento de alocação dos recursos disponíveis para aplicação.
Ademais, é importante que os gestores do Fundo, conforme documentado e relatado pelos auditores, estejam envidando esforços para o aprimoramento dos índices e das metas do FGTS. 
O estabelecimento de indicadores e metas relevantes pode permitir que o CCFGTS elabore o planejamento do FGTS de modo a coordenar as aplicações de recursos em habitação, saneamento e infraestrutura com as demais políticas públicas já empreendidas pela União nessas áreas e, assim, equilibrar a necessidade de retorno adequado da reserva financeira dos trabalhadores com a melhoria da qualidade de vida de toda a população. 
Diante do exposto, voto pela aprovação do acórdão que submeto à apreciação deste Colegiado.
TCU, Sala das Sessões, em 25 de janeiro de 2023.
WEDER DE OLIVEIRA 
Relator